---
title: "Анализ емкости легких у разных групп людей"
author: "Poliakova_D.S."
date: "09.07.2026"
output: word_document
bibliography: library.bib
---

```{r setup, include=FALSE}
knitr::opts_chunk$set(echo = FALSE, warning = FALSE, message = FALSE)
library(ggplot2)
library(knitr)
```

# Введение

Объем легких (Total Lung Capacity, TLC) — важнейший показатель функционирования дыхательной системы. Целью данного исследования является изучение того, различается ли объем легких у мужчин и женщин, а также построение регрессионных моделей для оценки зависимости объема легких от роста в этих двух гендерных группах [@silveyra2021].

# Переменные

Для исследования использовался встроенный набор данных по емкости легких. Анализируемые переменные:

age — возраст (лет)

sex — пол (1 = женский, 2 = мужской)

height — рост (см)

tlc — общий объем легких (л)
```{r load_data}
data <- data.frame(
  age = c(35, 11, 12, 16, 32, 16, 14, 16, 35, 33, 40, 28, 23, 52, 46, 29, 30, 21, 21, 20, 34, 43, 35, 39, 43, 37, 32, 24, 20, 25, 22, 25),
  sex = c(1, 1, 2, 1, 1, 1, 1, 2, 1, 1, 1, 1, 1, 2, 1, 2, 1, 1, 1, 2, 2, 2, 2, 2, 2, 2, 2, 2, 1, 2, 2, 2),
  height = c(149, 138, 148, 156, 152, 157, 165, 152, 177, 158, 166, 165, 160, 178, 169, 173, 172, 163, 164, 189, 182, 184, 174, 177, 183, 175, 173, 173, 162, 180, 173, 171),
  tlc = c(3.4, 3.41, 3.8, 3.9, 4, 4.1, 4.46, 4.55, 4.83, 5.1, 5.44, 5.5, 5.73, 5.77, 5.8, 6, 6.3, 6.55, 6.6, 6.62, 6.89, 6.9, 7, 7.2, 7.3, 7.65, 7.8, 7.9, 8.05, 8.1, 8.7, 9.45)
)
data$sex_label <- ifelse(data$sex == 1, "Женский", "Мужской")
data$sex_label <- factor(data$sex_label)

size_table <- data.frame(
  Показатель = c("Общий размер данных", "Женщин", "Мужчин"),
  Значение = c(nrow(data), sum(data$sex == 1), sum(data$sex == 2))
)
kable(size_table, caption = "Информация о выборке")
```

# Статистический анализ

Для оценки различий объема легких между гендерными группами применялся t-критерий Стьюдента для независимых выборок. Для моделирования связи между ростом и объемом легких использовалась простая линейная регрессия, которая описывается следующей формулой:$$TLC = \beta_0 + \beta_1 \times height + \epsilon$$Где $\beta_0$ — свободный член, $\beta_1$ — коэффициент регрессии, $\epsilon$ — случайная ошибка. Анализ проводился в среде R.

# Результаты

1. Сравнение объема легких у мужчин и женщин

```{r t_test_comparison}
# Описательные статистики
agg_sex <- aggregate(tlc ~ sex_label, data = data, 
                     function(x) c(Mean = mean(x), SD = sd(x), N = length(x)))
agg_table <- data.frame(
  Пол = agg_sex$sex_label,
  Среднее = round(agg_sex$tlc[, "Mean"], 2),
  СКВ = round(agg_sex$tlc[, "SD"], 2),
  N = agg_sex$tlc[, "N"]
)
kable(agg_table, caption = "Описательная статистика объема легких по полу")

tt_res <- t.test(tlc ~ sex, data = data)

t_table <- data.frame(
  Показатель = c("Среднее (Женщины)", "Среднее (Мужчины)", "t-статистика", "Степени свободы", "p-value"),
  Значение = c(round(mean(data$tlc[data$sex == 1]), 2), 
               round(mean(data$tlc[data$sex == 2]), 2),
               round(tt_res$statistic, 3), 
               round(tt_res$parameter, 1),
               format(tt_res$p.value, digits = 3, scientific = TRUE))
)
kable(t_table, caption = "Результаты t-теста Стьюдента")

ggplot(data, aes(x = sex_label, y = tlc, fill = sex_label)) +
  geom_boxplot() +
  labs(title = "Сравнение объема легких у мужчин и женщин",
       x = "Пол", y = "Объем легких (л)") +
  theme_minimal() +
  scale_fill_manual(values = c("Женский" = "lightpink", "Мужской" = "lightblue")) +
  theme(legend.position = "none")
```

  
  2. Регрессионные модели: связь объема легких с ростом
  
```{r regression_and_plot}
  data_female <- subset(data, sex == 1)
model_female <- lm(tlc ~ height, data = data_female)

data_male <- subset(data, sex == 2)
model_male <- lm(tlc ~ height, data = data_male)

reg_table <- data.frame(
  Группа = c("Женщины (Intercept)", "Женщины (Height)", "Мужчины (Intercept)", "Мужчины (Height)"),
  Коэффициент = c(coef(model_female)[1], coef(model_female)[2], coef(model_male)[1], coef(model_male)[2])
)
kable(reg_table, caption = "Коэффициенты регрессионных моделей", digits = 3)

# График 2: Scatter plot с регрессионными линиями
ggplot(data, aes(x = height, y = tlc, color = sex_label)) +
  geom_point(size = 3) +
  geom_smooth(method = "lm", se = FALSE, lwd = 1.2) +
  labs(title = "Связь роста и объема легких по группам",
       x = "Рост (см)", y = "Объем легких (л)", color = "Пол") +
  theme_minimal() +
  scale_color_manual(values = c("Женский" = "red", "Мужской" = "blue"))
```
  
# Выводы

### Гендерные различия
Объем легких статистически значимо различается между мужчинами и женщинами ($p < 0.05$). Мужчины имеют больший средний объем легких по сравнению с женщинами.

### Связь с ростом
Построенные регрессионные модели и графическая визуализация подтверждают наличие сильной положительной линейной связи между ростом человека и его общим объемом легких в обеих группах.

# Список литературы