---
title: "Проект №7"
author: "Маркова Мария"
output: word_document
---

```{r setup, include=FALSE}
knitr::opts_chunk$set(
  echo = FALSE,
  warning = FALSE,
  message = FALSE
)

library(tidyverse)
library(ggplot2)
library(knitr)
```

# Введение

Масса тела новорождённого является одним из основных показателей его здоровья. На неё могут влиять различные факторы, например возраст матери, курение во время беременности и расовая принадлежность. Изучение этих факторов позволяет определить, связаны ли они с изменением массы тела ребёнка при рождении.

Цель работы — исследовать влияние возраста матери, курения и расы матери на массу тела новорождённого с использованием языка программирования R.

# Материалы и методы

Для анализа использован датасет **birthwt**, содержащий сведения о 189 беременных женщинах и массе тела их новорождённых.

Для сравнения массы тела новорождённых у молодых матерей (21 год и моложе) и матерей старше 21 года использован t-тест для независимых выборок.

Для оценки влияния расы матери и курения во время беременности применён двухфакторный дисперсионный анализ (ANOVA).

Статистически значимыми считались различия при **p < 0,05**.

Для сравнения средних значений использован t-критерий Стьюдента для независимых выборок:

$$
t=\frac{\bar{x}_1-\bar{x}_2}
{\sqrt{\frac{s_1^2}{n_1}+\frac{s_2^2}{n_2}}}
$$

где $\bar{x}_1$ и $\bar{x}_2$ — средние значения в двух группах, $s_1$ и $s_2$ — стандартные отклонения, $n_1$ и $n_2$ — объём выборок.

```{r}
data <- read.csv2("birthwt.csv")

```


```{r}
data$age_group <- ifelse(data$age <= 21,
                         "21 год и моложе",
                         "Старше 21 года")

```
# Результаты

## 1. Различается ли масса тела новорождённых у молодых и взрослых матерей?


```{r}
age_stat <- data %>%
  group_by(age_group) %>%
  summarise(
    n = n(),
    mean = mean(bwt),
    sd = sd(bwt)
  )

kable(age_stat,
      digits = 1,
      col.names = c("Возраст матери",
                    "Количество",
                    "Средний вес, г",
                    "SD"))
```


```{r}
ggplot(data,
       aes(x = age_group,
           y = bwt,
           fill = age_group)) +
  geom_boxplot() +
  labs(x = "Возраст матери",
       y = "Вес новорождённого, г") +
  theme_minimal() +
  theme(legend.position = "none")
```


```{r}
test <- t.test(bwt ~ age_group,
               data = data)
```

По результатам t-теста статистически значимых различий между возрастными группами матерей не выявлено (p = 0,578).

## 2. Влияние расы и курения на массу тела новорождённого

Для анализа оставим только две группы матерей: белые и афроамериканки.

```{r}
anova_data <- subset(data, race == 1 | race == 2)
```


```{r}
anova_data$race <- factor(anova_data$race,
                          levels = c(1,2),
                          labels = c("Белые","Афроамериканки"))

anova_data$smoke <- factor(anova_data$smoke,
                           levels = c(0,1),
                           labels = c("Не курит","Курит"))
```


```{r}
model <- aov(bwt ~ race * smoke,
             data = anova_data)

anova_result <- summary(model)

anova_table <- as.data.frame(summary(model)[[1]])

kable(anova_table,
      digits = 3,
      caption = "Таблица 2. Результаты двухфакторного дисперсионного анализа")

```



```{r}
interaction.plot(anova_data$race,
                 anova_data$smoke,
                 anova_data$bwt,
                 xlab = "Раса матери",
                 ylab = "Средний вес новорождённого",
                 trace.label = "Курение")
```

Двухфакторный дисперсионный анализ показал статистически значимое влияние расы матери (p = 0,0096) и курения (p < 0,001) на массу тела новорожденного. Взаимодействие факторов статистически значимым не оказалось (p = 0,400).

# Обсуждение

В работе было исследовано влияние возраста матери, курения и расовой принадлежности на массу тела новорождённого.

Согласно результатам t-теста статистически значимых различий массы тела новорожденных между матерями 21 года и моложе и матерями старше 21 года не выявлено. При этом результаты двухфакторного дисперсионного анализа показали статистически значимое влияние курения и расовой принадлежности матери на массу тела ребенка. Взаимодействие факторов не является статистически значимым.

# Вывод

1. Статистически значимых различий массы тела новорожденных между возрастными группами матерей не выявлено.
2. Курение матери во время беременности оказывает статистически значимое влияние на массу тела новорожденного.
3. Расовая принадлежность матери также оказывает статистически значимое влияние.
4. Взаимодействие факторов «раса × курение» статистически значимым не является.

# Список литературы

1. R Core Team. *R: A Language and Environment for Statistical Computing*. Vienna: R Foundation for Statistical Computing, 2025.

2. Wickham H. *ggplot2: Elegant Graphics for Data Analysis*. 3rd ed. Springer, 2016.

3. Venables W. N., Ripley B. D. *Modern Applied Statistics with S*. 4th ed. Springer, 2002.