---
title: Презентации и данные
output:
  html_document:
    toc: true
    toc_float:
      collapsed: true
    theme: flatly
    highlight: haddock
    include:
      after_body: _footer.html
    css: page_styles.css
---

**Внимание!** Распределение тем по датам занятий очень условное. Возможно, что все переиграется по мере развития событий. 

## 1. Знакомство с R (11 марта 13:00-14:30)

-  Презентация: [01_intro_to_r.html](01_intro_to_r.html)
-   Код для работы на лекции: [01_intro to R_student_script.R](01_intro to R_student_script.R)
-   Данные для работы на лекции: [hydrology_2022.xls](data/hydrology_2022.xls)

### Домашнее задание

-   Домашнее задание:[Вариант 1](01_intro_to_R_HW1_Var_1.html)
-   Домашнее задание:[Вариант 2](01_intro_to_R_HW1_Var_2.html)
-   Данные для выполнения домашнего задания: [catsM.xls](data/catsM.xlsx)

<br>
<br>

## 2. Данные и их визуализация с использованием пакета `ggplot2` (18 марта 13:00-14:30 )

```{r eval=FALSE}
install.packages("readxl")
install.packages("ggplot2")
```

-   Код для работы на лекции: [02_intro_ggplot.R](02_intro_ggplot.R)
-   Данные для работы на лекции: [](data/Titanic.csv)
-   Данные для работы на лекции: [](data/fev.xls)
<!-- -   Презентация: [ ](01_intro_to_r.html) -->


### Домашнее задание
-   Домашнее задание:[Вариант 1](02_intro_to_ggplot_HW2_Var_1.html)
-   Домашнее задание:[Вариант 2](02_intro_to_ggplot_HW2_Var_2.html)

<br>
<br>

## 3. Описание данных с помощью статистических показателей. Оценка параметров распределения (22 марта 9:00 - 10:30).

<br>
<br>


## 4. Тестирование статистических гипотез (25 марта 13:00-14:30; 29 марта 9:00 - 10:30)


<!-- - Презентация: [02_power.html](02_power.html) -->
<!-- - Код: [02_power_code.R](02_power_code.R) -->
<!-- - Данные: [fleabeetles-subset.xlsx](data/fleabeetles-subset.xlsx) -->

<br>
<br>

## 5. Регрессионный анализ, ч.1 (1 апреля 13:00-14:30)

```{r eval=FALSE}
install.packages("car")
install.packages("cowplot")
install.packages("gridExtra")
```

<!-- - Презентация: [03_regression1.html](03_regression1.html) -->
<!-- - Код: [03_regression1_code.R](03_regression1_code.R) -->
<!-- - Данные: -->
<!--     - [nuclear_teeth.xlsx](data/nuclear_teeth.xlsx) | [nuclear_teeth.csv](data/nuclear_teeth.csv) -->

<br>
<br>

## 6. Регрессионный анализ, ч.2 (5 апреля 9:00-10:30)


<!-- - Презентация: [04_regression2.html](04_regression2.html) -->
<!-- - Код: [04_regression2_code.R](04_regression2_code.R) -->
<!-- - Данные: [river.xlsx](data/river.xlsx) | [river.csv](data/river.csv) -->

<br>
<br>

## 7. Дисперсионный анализ (8 апреля 13:00 - 14:30)

```{r eval=FALSE}
install.packages("multcomp")
```

<!-- - Презентация: [05_anova1.html](05_anova1.html) -->
<!-- - Код: [05_anova1_code.R](05_anova1_code.R) -->
<!-- - Данные: [sleep.xlsx](data/sleep.xlsx) | [sleep.csv](data/sleep.csv) -->

<!-- - Презентация: [06_anova2.html](06_anova2.html) -->
<!-- - Код: [06_anova2_code.R](06_anova2_code.R) -->
<!-- - Данные: [eysenck.csv](data/eysenck.csv) -->

<br>
<br>


## 8. Основы анализа многомерных данных: Многомерное шкалирование и кластерный анализ (15 апреля 13:00 - 14:30)

```{r eval=FALSE}
install.packages(c("ape", "pvclust", "phangorn", "factoextra", "dbscan", "dplyr"))
```

<!-- - Презентация: [09_dist.html](09_dist.html) -->
<!-- - Код: [09_dist_code.R](09_dist_code.R) -->

<br>
<br>


## 9. Основы анализа многомерных данных: Метод главных компонент (22 апреля 13:00 - 14:30) 

```{r eval=FALSE}
install.packages("vegan")
```

<!-- - Презентация: [07_pca.html](07_pca.html) -->
<!-- - Код: [07_pca_code.R](07_pca_code.R) -->


<!-- ## 8. Дискриминантный анализ -->

<!-- ```{r eval=FALSE} -->
<!-- install.packages("adegenet") -->
<!-- ``` -->

<!-- - Презентация: [08_da.html](08_da.html) -->
<!-- - Код: -->
<!--   + [код R](08_da_code.R) -->
<!--   + [LDA_helper_functions.R](LDA_helper_functions.R) -->

<br>
<br>


## 10. Подготовка научного отчета с использованием приемов *литературного программирования* 

<!-- - [Файл с примером отчёта](R_calc_Abalone.zip) -->
<!-- - [Файл с проектом из лекции](R_my_first_project.zip) -->
