---
title: "Изучение сезонной динамики температуры воды"
author: "В. М. Хайтов"
date: "`r Sys.Date()`"
output: html_document
---

```{r setup, include=FALSE}
library(knitr)

opts_chunk$set(echo = FALSE, message = FALSE, warning = FALSE)

```

## Визуализация наблюдаемых тенденций


```{r Packages}
# Загрузка необходимых пакетов
library(readxl)
library(dplyr)
library(tidyr)
library(ggplot2)
library(multcomp)
library(car)
```


```{r Data_reading}

# Загрузка данных из файла Excel
data <- read_excel("data/hydrology_2022.xls", na = 'NA')

data <-
data %>% 
  filter(!is.na(Water_T))
```

На рисунке, приведенном ниже, мы видим боксплоты, отражающие значения температуры аоды в разные месяцы. 

```{r}
ggplot(data, aes(x = Month, y = Water_T)) +
  geom_boxplot()
```

## Дисперсионный анализ

```{r Model_building}
# Проведение дисперсионного анализа
model <- aov(Water_T ~ Month, data = data)
anova_result <- summary(model)
```

Проверка валидности дисперсионного анализа

```{r}
# Проверка условий применимости ANOVA
residuals <- residuals(model)

qplot(x = fitted(model), y  = residuals) +
  geom_hline(yintercept = 0)
```

```{r}
qqPlot(residuals)
```


Результаты дсперсионного анализа показывают наличие статистически значимого влияния фактора "Month" на температуру воды. 

```{r}
anova_result
```

## Post-hoc анализ

Применим критерий Тьюки для попарного сравнения средних

```{r}
tukey_result <- TukeyHSD(model)
tukey_result
```

Все различия между средними оказались значимыми.

## Среднемесячные значения температуры воды

```{r}
ggplot(data, aes(x=Month, y=Water_T, group = Month)) + 
  geom_bar(stat = "summary", fun= "mean", na.rm=TRUE) + 
  labs(title= "Средние значения Water_T по месяцам") +
  stat_summary(geom = 'errorbar', fun.data = mean_cl_normal)
```


```{r}

data %>% 
  group_by(Month) %>% 
  summarise(Mean = mean(Water_T), 
            n = n(),
            sd = sd(Water_T),
            SE = sd/sqrt(n),
            t = qt(0.975, df = n-1), 
            CI_low = Mean - t * SE, 
            CI_up = Mean + t * SE) %>% 
  ggplot(aes(x = Month, y = Mean)) +
  geom_col() + 
  geom_errorbar(aes(ymin = CI_low, ymax = CI_up), width = 0.2)


```

