---
title: "Отчет о домашнем задании"
author: "Сандра Алексеевна Мирошниченко"
date: '2025'
output: word_document
bibliography: ДЗ.bib
csl: GOST_numerical.csl
---

```{r Установки, include=FALSE}
library(knitr)

opts_chunk$set(echo = FALSE, message = FALSE, warning = FALSE)
```


```{r Пакеты}
library(ggplot2)
library(dplyr)
library(car)

```




```{r}
data("iris")

theme_set(theme_bw())

df_versicolor <-
  iris %>% 
  filter(Species == "versicolor")

```


# Точечный график

Задача этого раздела - построить точечный график. Мы это сделаем с помощью пакета ggplot2 [@ggplot]. Данные были упорядочены с помощью пакета dplyr [@dplyr]

```{r Plot1}
versi_plot <- 
  ggplot(data = df_versicolor, aes(x = Petal.Length, y = Sepal.Length)) +
  geom_point()
```


```{r, fig.cap="Рисунок 1. Связь между изученными признаками."}

versi_plot

```

Мы видим прекрасную связь!!!

## Анализ корреляции

```{r}

cor.test(x=df_versicolor$Petal.Length, y=df_versicolor$Sepal.Length)

```

Между признаками есть высокая, статистически значимая корреляция. Пороговое значение t-критерия Стьюдента для отвержения нулевой гипотезы составляет `r round(qt(p = 0.975, df = (nrow(df_versicolor) - 1)), 1)`.

По результатам анализа: t в соr тесте больше чем t фактич, cледовательно нулевая гипотеза отвергается.

# Линейная модель

Мы хотим построить линейную модель следующего вида.

$$
Sepal.Length = b_0 + b_1 \times Petal.Length + \varepsilon
$$

Подбираем модель с помощью функции lm(). 

```{r, echo=TRUE}
versi_model <- lm(formula = Sepal.Length ~ Petal.Length, data = df_versicolor)
```

## Анализ валидности модели

```{r, fig.cap="Квантильный график"}
qqPlot(versi_model, id = FALSE)
```

Отклонения от нормальности распределеиня нет.


```{r, fig.cap="График рассеяния остатков"}
diagn_df <- fortify(versi_model)

ggplot(diagn_df, aes(x = .fitted, y = .stdresid)) +
  geom_point() +
  geom_hline(yintercept = 0) +
  geom_smooth()
```

Нарушений нет.

## Итоги модели

```{r}
library(broom)

df_summary <- tidy(versi_model)

kable(df_summary, 
      caption = "Таблица 1. Паармтеры регрессионной модели.")


```

# Выводы

Между изученными параметрами существует сильная связь, которая описывается следующей моделью.

$$
Sepal.Length = 2.41 + 0.828  \times Petal.Length + \varepsilon
$$

# Библиография
