---
title: "Сравнение объема легких у мужчин и женщин и зависимость объема легких от роста"
author: "Кузнецов Никита"
date: "2026-01-28"
output: word_document
---

```{r setup, include=FALSE, message=FALSE}
library(knitr)
opts_chunk$set(echo = TRUE)
```


```{r pack, echo = FALSE, message=FALSE}
library(dplyr)
library(ggplot2)
library(broom)
library(tidyr)
```

# Введение
Объем легких — важный показатель функционального состояния дыхательной системы, зависящий от множества факторов, включая пол и рост индивидуума.

В этой работе мы с помощью статистического анализа узнаем есть ли различия объема легких у мужчин и женщин, а также попробуем выявить зависимость между ростом и объемом легких.



```{r download data, echo = FALSE, message=FALSE}
data <- read.csv("tlc.csv", sep = ";",  header = TRUE)
data$sex <- factor(data$sex)
colSums(is.na(data))
```

# Материал и методика
Для анализа воспользуемся датасетом, в котором содержатся данные по 32 людям: 16 мужчин и 16 женщин, по ним нам известны полный возраст (age), пол (sex), рост в см (height), объем легких в литрах (tlc). Характеристика данных представлена в таблице ниже

```{r description data, echo = FALSE}
summary_data <- summary(data)
kable(summary_data)

```
Для выявления наличия различий в объеме легких у мужчин и женщин будем использовать t-критерий Стьюдента.

$$
t = \cfrac{\bar x - \mu}{sd / \sqrt{n}}
$$

Для выявления зависимости объема легких от роста - построим две регрессионные модели, отдельно для мужчин и женщин, чтобы исключить влияние фактора пола.

# Результаты
## Различия в объемах легких у мужчин и женщин
Нулевая гипотеза: различий в объеме легких у мужчин и женщин нет. Порог отвержения 0,05.
Результаты теста по t-критерию

```{r}
t.test(tlc ~ sex, data=data, var.equal=FALSE)
```
p-value = 0,001, что меньше порога отвержения нулевой гипотезы, поэтому принимаем альтернативную гипотезу о том, что есть статистически значимые различия между объемом легких у мужчин и женщин. Проиллюстируем это на графике

```{r, echo = FALSE}
ggplot(data, aes(x = sex, y = tlc)) +
  geom_boxplot(fill = "green", color = "black") +  
  scale_x_discrete(labels = c("Женщины", "Мужчины")) +
  labs(title = "Распределение объёма лёгких у мужчин и женщин",
       x = "Пол",
       y = "Объём лёгких (литры)") +
  theme(text = element_text(size = 14))
```

## Связь объема легких с ростом
Постороим две регрессионные модели - одна для мужчин, другая - для женщин, которые связывают объем легких с ростом

### **Модель для женщин:**
```{r, echo = FALSE, warning=FALSE, message=FALSE}
men_data <- data[data$sex == 2, ]
women_data <- data[data$sex == 1, ]

model_men <- lm(tlc ~ height, data = men_data)
model_women <- lm(tlc ~ height, data = women_data)

summary(model_women)
tidy_model_w <- tidy(model_women)
kable(tidy_model_w)
```

### **Модель для мужчин:**
```{r, echo = FALSE, warning=FALSE, message=FALSE}
summary(model_men)
tidy_model_m <- tidy(model_men)
kable(tidy_model_m)
```
В обоих случаях p-value меньше 0,05, поэтому можно сделать вывод о наличии связи между ростом и объемом легких как у мужчин так и женщин


# Обсуждение
Несмотря на то что мы получили результат, свидетельствующий о наличии зависимости между ростом и объемом легких, это требует дальнейшего изучения, т.к. коэффициент детерминации в обеих моделях достаточно низкий (0,33 и 0,3). Можно попробовать расширить выборку и добавить другие факторы, например возраст



# Список литературы
Не успел(


