---
title: "Итоговая работа"
author: "Василькова С.В."
date: "2025-06-01"
output: word_document
bibliography: ДЗ.bib
---

```{r Установки, include=FALSE}

library(knitr)

opts_chunk$set(echo = FALSE, message = FALSE, warning = FALSE)
```


<!-- # контрл альт ай вместо апострофов 
help markdown quick reference для помощи-->

``` {r Пакеты}
library(ggplot2)
library(dplyr)
library(car)
library(readxl)
library(broom)
# контрл шифт энтер - чтобы все в чатре выполнилось
```


```{r}
fev <- read_excel("data/fev.xls", sheet = "tidy_data", col_names = TRUE, na = "NA", skip = 1 )

# str(fev)

# colSums(is.na(fev)) здесь проверяю где есть энашки, но чтобы не было в итоговом документе - закомментировала

fev %>% 
  filter(!is.na(Age)) -> fev

fev %>% 
  filter(!is.na(Smoker)) -> fev

```
# Введение
В рамках курса по математическим методам в биологии была поставлена задача изучить зависимость между объемом легких от возраста у курящих и некурящих людей с помощью полученных знаний. 


# Материал и методика 
В данной работе будут использоваться данные из следующих исследований (в библиографии), а также использоваться пакеты ggplot2 [@ggplot], dplyr [@dplyr], car [@car], readxl [@readxl], broom [@broom], knitr (в библоиграфии). Что касается методики, то будут использоваться линейный регрессионный анализ и t-test. 

<!-- для пакета knitr сслылка на источник указана вручную -->

# Результаты (ответы на 2 заданных вопроса)
Различается ли объем легких у курящих и некурящих людей?

Нулевая гипотеза: статистически значимых отличий нет (объем легких не отличается) (т.е. средние значения равны)
Альтернативная гипотеза: статистически значимые отличия есть (наоборот, объем легких у курящих и некурящих разный) (средние значения будут отличаться)

```{r}
t_test_result <- t.test(FEV ~ Smoker, data = fev)
t_test_result

if (t_test_result$p.value <= 0.05) {
  print("Различия есть", quote = FALSE)         ##### То есть отвергаем нулевую гипотезу, принимаем альтернативную
} else {
  print("Различий нет)", quote = FALSE)    ##### оставляем нулевую гипотезую, не принимаем альтернативную
}
```
Так как значение p-value > 0,05, отвергаем H0 и принимаем H1.

                                             

Как зависит объем легких от возраста у курящих и некурящих людей?

Линейная модель будет следующего вида: 
<!-- формула линейной модели -->
<!--FEV = b0 (свободный член, когда все независимые переменные = 0) + b1x1 (коэфициент независимой переменной и сам фактор Age) + b2x2 (коэфициент второй независимой переменной и сам фактор Smoker) + e (случайная ошибка) -->

$$
FEV = b_0 + b_1 \times Age + b_2\times Smoker + \varepsilon
$$
<!-- Делаем факторы факторами -->

```{r}
fev$Smoker <- factor(fev$Smoker, levels = c("Non", "Current"), 
                     labels = c("некурящие", "курящие"))
```



<!-- Построение линейной модели -->

```{r}
model <- lm(FEV ~ Age + Smoker, data = fev)
summary(model)

fev$Smoker <- relevel(fev$Smoker, ref = "курящие")

model <- lm(FEV ~ Age + Smoker, data = fev)
summary(model)


ggplot(fev, aes(x = Age, y = FEV, color = Smoker)) +
  geom_point() +
  geom_smooth(method = "lm", se = TRUE) +
  labs(title = "Зависимость объема легких от возраста у курящих и некурящих",
       x = "Возраст",
       y = "Объем легких")
```

<!-- Анализ валидности модели -->

```{r, fig.cap="Квантильный график"}
qqPlot(model, id = FALSE)
```

Отклонений от нормальности распределения почти нет.


```{r, fig.cap="График рассеивания остатков"}
diagn_df <- fortify(model)

ggplot(diagn_df, aes(x = .fitted, y = .stdresid)) +
  geom_point() +
  geom_hline(yintercept = 0) +
  geom_smooth()
```

Нарушений нет.


<!-- Итоги модели -->

```{r}

library(broom)

df_summary <- tidy(model)

kable(df_summary,
      caption = "Таблица 1. Параметры регрессионной модели.")
```

<!-- Выводы -->

Между изученными параметрами существует сильная связь, которая описывается следующей моделью. 

$$
FEV = 0.189217 + 0.229538 \times Age + b_2\times Smoker + \varepsilon
$$

# Обсуждение 
Подводя итог, на графике мы явно видим, что у некурящих объем легких с возрастом беспрепятственно увеличивается, не замедляется, в отличие от курящих.

# Библиография
Tager, I. B., Weiss, S. T., Rosner, B., and Speizer, F. E. (1979). Effect of parental cigarette smoking on pulmonary function in children. American Journal of Epidemiology, 110, 15-26.

Rosner, B. (1990). Fundamentals of Biostatistics, 3rd Edition. PWS-Kent, Boston, Massachusetts.

Xie Y (2025). _knitr: A General-Purpose Package for Dynamic Report Generation in R_. R package version 1.50,
  <https://yihui.org/knitr/>.





