---
title: "Зависимость веса новорожденного от УЗИ параметров"
author: "Емельянова Е. В."
date: "2026-01-29"
output: word_document
---

```{r setup, include=FALSE}
library(knitr)
opts_chunk$set(echo = FALSE, message = FALSE, warning = FALSE)
```

# **Введение**
Оценка внутриутробного роста плода остается ключевой задачей перинатальной медицины, поскольку точное прогнозирование веса новорожденного (ВН) позволяет своевременно выявлять риски фетальной задержки роста или, наоборот, макросомии, которые могут привести к неблагоприятным исходам для матери и ребенка. 


Среди ультразвуковых (УЗИ) параметров биометрии плода межтеменной диаметр (МТД) демонстрирует высокую корреляцию с массой тела плода в третьем триместре, однако его вклад в предиктивные модели ВН изучен недостаточно по сравнению с абдоминальным диаметром (АД).


Актуальность настоящего исследования обусловлена необходимостью разработки доступных моделей для прогнозирования ВН на основе УЗИ-биометрии, особенно в популяциях с высоким риском метаболических нарушений беременности. Целью работы является построение и сравнение двух регрессионных моделей, описывающих связь ВН с параметрами УЗИ-биометрии для повышения точности перинатальной оценки внутриутробного развития плода.


# **Материалы и методики**
На УЗИ у плода измеряли межтеменной и абдоминальный диаметр; после рождения измеряли вес младенца. Всего было сделано 107 наблюдений.Затем мы сравнили вес новорожденного, у которого МТД больше медианы диаметра с ВН, у которого МТД меньше или равен медиане диаметра, и построили две модели, описывающие связь ВН с размерами параметров, измеренных с помощью УЗИ.


*Переменные*


bwt – вес новорожденного (г)

bpd – Межтеменной диаметр (мм)

ad – абдоминальный диаметр (мм)


Для этого мы разделили наблюдения на две группы (МТД больше медианы и МТД меньше/равен медиане) и сравнили их вес (рис.1), затем провели статистический тест зависимости ВН от значения МТД. Так как данные распределены нормально (рис.2), использовали тест Стьюдента. Для построения моделей использовали однофакторную линейную регрессию.

## *Рис. 1. Различия между группами*

```{r Чтение и обработка данных}
library(readxl)
mdt <- read_excel("D:/Mat_Met_2025/Data/secher.xls")

## Разделим наблюдения на две группы (bpd больше медианы и bpd меньше/равен медиане) и сравнить их вес ##
## Вычислим медиану для переменной bpd ##

bpd_m <- median(mdt$bpd, na.rm = TRUE)

## Создадим новую переменную-фактор, которая разделит выборку на две группы ##

library(dplyr)
mdt_1 <- mdt %>%
  mutate(group_bpd = ifelse(bpd > bpd_m, "Больше медианы", "Меньше/равно медиане"))
```
```{r Различия между группами}
## Визуализируем различия с помощью диаграммы boxplot ##
library(ggplot2)
p <- ggplot(mdt_1, aes(x = group_bpd, y = bwt, fill = group_bpd)) +
  geom_boxplot() +
  labs(title = "Сравнение ВН в зависимости от МТД", x = "Группа по МТД", y = "Вес (г)") +
  theme_classic()

p + ggtitle("Сравнение ВН в зависимости от МТД") + 
  theme(plot.title = element_text(size = 10, face = "bold"))
```

## *Рис. 2. Нормальность распределения данных*

```{r Проверка на нормальность распределения}
## Проверим нормальность распределения веса внутри каждой группы отдельно (группа "больше медианы" и группа "меньше медианы") ##
ggplot(mdt_1, aes(sample = bwt)) +
  stat_qq() + 
  stat_qq_line() +
  facet_wrap(~ group_bpd) +
  labs(title = "Графики проверки нормальности веса в группах")

## Графики показывают, что остатки распределены относительно нормально, есть один выброс в группе "Больше медианы" ##
```


```{r Тест Стьюдента}
## Проведем статистический тест зависимости веса от значения межтеменного диаметра. Так как данные распределены нормально, используем t-тест Стьюдента ##

tt_result <- t.test(mdt_1$bwt ~ mdt_1$group_bpd, alternative = "two.sided", var.equal = FALSE)
```


```{r Линейная регрессия}
## Теперь построим модели, отражающие связь веса новорожденного, с размерами параметров, измеренных с помощью УЗИ. Сделаем это с помощью однофакторной линейной регрессии (для каждого параметра по отдельности)  ##

model_bpd <- lm(bwt ~ bpd, data = mdt)

model_ad <- lm(bwt ~ ad, data = mdt)
```


# **Результаты**
Для оценки связи ультразвуковых биометрических параметров плода с весом новорожденного были построены две простые линейные модели регрессии. Модель 1 описывала зависимость ВТ от МТД, модель 2 — от АД. Нормальность распределения остатков подтверждена визуально с помощью Q-Q plot, что удовлетворяет требованиям линейной регрессии.


*Модель 1: Межтеменной диаметр (МТД)*

$$
y(bwt) = b_0 + b_1 \times bpd + \varepsilon
$$
```{r Таблица Модели 1}
library(broom)
sum_model_bpd <- tidy(model_bpd)
kable(sum_model_bpd, col.names = c("Член модели", "Оценка параметра", "SE", "t", "p-value"), digits = 2, caption = "Параметры модели 1 (МТД)")
```



Каждый дополнительный миллиметр межтеменного диаметра ассоциирован с увеличением веса новорожденного на 92,14 г. Модель статистически значима (F(1,105) = 184.1, p < 0.001) и объясняет 63,7% вариабельности веса новорожденного (R² = 0,637). Стандартная ошибка остатков составила 418 г, что указывает на приемлемую точность предсказаний.


*Модель 2: Абдоминальный диаметр (АД)*

$$
y(bwt) = b_0 + b_1 \times ad + \varepsilon
$$
```{r Таблица модели 2}
sum_model_ad <- tidy(model_ad)
kable(sum_model_ad, col.names = c("Член модели", "Оценка параметра", "SE", "t", "p-value"), digits = 2, caption = "Параметры модели 2 (АД)")
```



Абдоминальный диаметр демонстрирует более сильную связь с весом: каждый миллиметр ассоциирован с прибавкой 55,12 г. Модель значима (F(1,105) = 336.6, p < 0.001) и объясняет 76,2% вариабельности (R² = 0.762), существенно превосходя модель с МТД. Стандартная ошибка остатков ниже — 338 г, что свидетельствует о лучшей предсказательной способности.


# **Обсуждение**
Параметр АД оказался более информативным предиктором массы новорожденного, вероятно, из-за прямой связи с жировой массой и размерами печени/живота. Обе модели демонстрируют сильную положительную линейную связь, подтвержденную высокими значениями t-статистик и F-критерия. Разброс предсказаний (стандартная ошибка остатков) укладывается в клинически допустимые пределы (±1 кг), что делает ультразвуковые измерения полезными для пренатальной оценки фетального роста.


Дальнейшие исследования должны включать множественную регрессию с комбинированными предикторами и оценку модели на независимой выборке для валидации. УЗИ-биометрия остается доступным и надежным инструментом пренатальной диагностики, превосходящим субъективные методы оценки.


# **Список литературы**

Лысенко С.Н., Чечнева М.А., Бурумкулова Ф.Ф., Петрухин В.А., Панов А.Е., Плеханова М.А., Улятовская В.И., Зубкова Н.А., Тюльпаков А.Н. Ультразвуковые предикторы формирования макросомии при гестационном сахарном диабете. Сахарный диабет. 2019;22(4):358-366.

Shaw, S. W. Fetal Therapy and the Application of Ultrasound / S. W. Shaw // Journal of Medical Ultrasound. – 2025. – Vol. 33. – № 3. – P. 192-194.





