---
title: "Проект"
author: "Сандра Алексеевна Мирошниченко"
date: "2025-06-01"
output: word_document
bibliography: ДЗ.bib
---

```{r Установки, include=FALSE}
library(knitr)

opts_chunk$set(echo = FALSE, message = FALSE, warning = FALSE)
```

# Введение
В данном проекте будут анализироваться ёмкости лёгких у мужчин и женщин разного роста и возраста. Сначала я определю есть ли различия в объёме лёгких у мужчин (2) и женщин (1). Затем я проанализирую связь объёма легких с ростом у мужчин и женщин.

# Материалы и методы
В проекте используются пакеты ggplot2 [@ggplot], dplyr [@dplyr], car [@car], broom [@broom]. Данные взяты из датасета tlc.csv.

```{r Пакеты}
library(ggplot2)
library(dplyr)
library(car)
```

```{r}
setwd("C:/Mat_Met_Biology")

lungs <- read.table("Data/tlc.csv", sep = ";", header = TRUE)

theme_set(theme_bw())
```


```{r}
lungs$sex_f <- factor(lungs$sex, labels = c("женщины", "мужчины"))
```

# Анализ корреляции

```{r}

cor.test(x=lungs$tlc, y=lungs$sex)

```

Между признаками есть высокая, статистически значимая корреляция. Пороговое значение для t-критерия Стьюдента для отвержения нулевой гипотезы составляет `r round(qt(p = 0.975, df = (nrow(lungs) - 1)), 1)`

По результатам анализа: t в соr тесте больше чем t фактич, cледовательно нулевая гипотеза отвергается.


# Линейная модель

Мы хотим построить линейную модель следующего вида отдельно для мужчин и женщин.

$$
tlc = b_0 + b_1 \times height + \varepsilon
$$

Подбираем модель с помощью функции lm(). 

Для женщин:
```{r echo=TRUE}
lm(tlc ~ height, data = lungs[lungs$sex == "1",]) -> model_1
summary(model_1)
```

Для мужчин:
```{r echo=TRUE}
lm(tlc ~ height, data = lungs[lungs$sex == "2",]) -> model_2
summary(model_2)
```


## Анализ валидности модели

```{r, fig.cap="Квантильный график по женщинам"}
qqPlot(model_1, id = FALSE)
```

```{r, fig.cap="Квантильный график по мужчинам"}
qqPlot(model_2, id = FALSE)
```

Отклонений от нормальности распределения нет.


## Графики рассеивания

```{r, fig.cap="График рассеивания остатков у женщин"}
diagn_df <- fortify(model_1)

ggplot(diagn_df, aes(x = .fitted, y = .stdresid)) +
  geom_point() +
  geom_hline(yintercept = 0) +
  geom_smooth()
```
 
```{r, fig.cap="График рассеивания остатков у мужчин"}
diagn_df <- fortify(model_2)

ggplot(diagn_df, aes(x = .fitted, y = .stdresid)) +
  geom_point() +
  geom_hline(yintercept = 0) +
  geom_smooth()
```

Нарушений по обоим графикам нет.



# Итоги моделей

```{r}
library(broom)

df_summary <- tidy(model_1)

kable(df_summary,
      caption = "Таблица 1. Параметры регрессионной модели у женщин")

```

```{r}
library(broom)

df_summary <- tidy(model_2)

kable(df_summary,
      caption = "Таблица 2. Параметры регрессионной модели у мужчин")

```


# Регрессионный анализ

```{r}
ggplot(lungs, aes(x = age, y = height, color = sex_f)) +
  geom_point() +
  geom_smooth(method = "lm", se = FALSE) +
  labs(title = "Зависимость объёма лёгких от возраста у женщин и мужчин",
       x = "Возраст",
       y = "Объём лёгких",
       color = "Пол")
```


# Выводы

Между изученными параметрами существует сильная связь, которая описывается следующими моделями.

У женщин:
$$
tlc = -7.56 + 0.079 \times height + \varepsilon
$$

У мужчин:
$$
tlc = -5.828 + 0.074 \times height + \varepsilon
$$


# Библиография


 



