---
title: "Анализ данных по измерениям плода и веса новорожденных"
author: "Anastasia Kolesnikova"
date: '2025'
output: word_document
bibliography: mylit.bib
---

# Введение

Данное исследование направлено на анализ связи между размерами плода, измеренными с помощью ультразвука (межтеменной и абдоминальный диаметр), и весом новорожденных. Используются данные, полученные из работы Secher et al. (1987), включающие переменные: межтеменной диаметр (bpd), абдоминальный диаметр (ad) и вес новорожденных (bwt).

# Материалы и методы

Данные были загружены из файла `secher.xls`. Были выполнены описательные статистики, разделение по медиане межтеменного диаметра, а также построены модели регрессии. Визуализации включают боксплоты и графики зависимости.


### Загрузка пакетов

```{r, echo=FALSE, warning=FALSE, message=FALSE}

library(readxl)
library(dplyr)
library(ggplot2)

```

### Загрузка данных из файла

```{r, echo=FALSE, warning=FALSE, message=FALSE}
data <- read_xls("~/MatMetBiology/secher.xls")
```


### Просмотр структуры данных

```{r, echo=FALSE, warning=FALSE, message=FALSE}
str(data)
```


### Описание данных

```{r, echo=FALSE, warning=FALSE, message=FALSE}
summary(data)
```




# Результаты
### Анализ переменных и разделение по медиане

```{r, echo=FALSE, warning=FALSE, message=FALSE}
sum(is.na(data))

median_bpd <- median(data$bpd, na.rm=TRUE)
data <- data %>%
  mutate(group_bpd = ifelse(bpd > median_bpd, "Больше медианы", "Меньше или равно медиане"))
table(data$group_bpd)
```


### Визуализация: боксплот по группам

```{r, echo=FALSE, warning=FALSE, message=FALSE}
ggplot(data, aes(x=group_bpd, y=bwt, fill=group_bpd)) +
  geom_boxplot() +
  labs(title="Вес новорожденных в группах по медиане межтеменного диаметра",
       x="Группа по межтеменной диаметровой медиане", y="Вес (г)") +
  theme_minimal()
```


### Таблица описательных статистик по группам

```{r, echo=FALSE, warning=FALSE, message=FALSE}
library(knitr)

stats_table <- data %>%
  group_by(group_bpd) %>%
  summarise(
    Средний_вес = mean(bwt, na.rm=TRUE),
    SD_вес = sd(bwt, na.rm=TRUE),
    Средний_bpd = mean(bpd, na.rm=TRUE),
    Средний_ad = mean(ad, na.rm=TRUE),
    n = n()
  )

kable(stats_table, caption = "Описание переменных по группам")
```


### Статистический тест 

```{r, echo=FALSE, warning=FALSE, message=FALSE}
test_result <- t.test(bwt ~ group_bpd, data = data)
test_result
```


## Модели регрессии

### Модель 1 - зависимость веса от межтеменного диаметра:

```{r, echo=FALSE, warning=FALSE, message=FALSE}
model_bpd <- lm(bwt ~ bpd, data = data)
summary(model_bpd)

```


### Модель 2 - зависимость веса от обоих измерений:

```{r, echo=FALSE, warning=FALSE, message=FALSE}
model_both <- lm(bwt ~ bpd + ad, data = data)
summary(model_both)
```

# Обсуждение

В результате анализа было установлено, что разделение новорожденных по медиане межтеменного диаметра позволяет выявить статистически значимую разницу в среднем весе детей. Группы, у которых межтеменной диаметр больше медианы, имеют, как правило, больший средний вес по сравнению с группой, у которой диаметр равен или меньше медианы. Это подтверждается результатами t-теста, который показал значимую разницу между группами.

Две построенные модели демонстрируют, что как межтеменной диаметр, так и оба измерения (bpd и ad) связаны с весом новорожденного. Модель с одним предиктором показывает, что увеличение межтеменного диаметра ассоциировано с ростом веса, а модель с двумя предикторами подтверждает, что оба измерения дополнительно объясняют вариацию веса.

Таким образом, гипотезы о наличии связи между размерами плода на УЗИ и весом новорожденного подтверждены, что может иметь практическое значение для прогноза веса новорожденных по результатам ультразвуковых измерений.



## Формулы моделей

### Модель зависимости веса от межтеменного диаметра:

$$
\boxed{
\text{bwt} = \beta_0 + \beta_1 \times \text{bpd} + \varepsilon
}
$$

### Модель с двумя предикторами: 

$$
\boxed{
\text{bwt} = \beta_0 + \beta_1 \times \text{bpd} + \beta_2 \times \text{ad} + \varepsilon
}
$$

# Литература 

[@secher1987ultrasound]



