---
title: "Анализ ёмкости лёгких у разных людей"
author: "Kim Sofia"
date: "2026-07-01"
output: word_document
bibliography: references.bib
---

```{r setup, include=FALSE}
knitr::opts_chunk$set(echo = FALSE, warning = FALSE, message = FALSE)
library(ggplot2)
library(knitr)
library(dplyr)
```

# Введение и актуальность 

Одним из главных показателей функций дыхания является ёмкость лёгких - TLC - Total Lung Capacity. Он отражает максимальный объём воздуха, который лёгкие могут вместить, и зависит от множества факторов: возраста, пола, роста, физического развития, наличия заболеваний дыхательной системы и вредных привычек. 

Данные из научных статей [@quanjer2012, @miller2005].

Известно, что на величину TLC оказывают влияние такие антропометрические факторы, как рост, пол и возраст. В частности, наблюдается положительная корреляция между ростом человека и объёмом его лёгких, что объясняется анатомическими особенностями строения грудной клетки [@hankinson1999]. Также существуют устойчивые различия между мужчинами и женщинами, обусловленные как размерами тела, так и гормональными факторами [@pellegrino2005].

# Цель исследования
Анализ ёмкости легких у мужчин и женщин, а именно:

1. Оценка различий в объеме легких между мужчинами и женщинами (зависимость от пола).

2. Построение регрессионных моделей, описывающих связь TLC с ростом для каждой группы (зависимость от роста).

# Задачи исследования
1. Провести описательный анализ данных

2. Сравнить средние значения TLC между мужчинами и женщинами с помощью t-теста

3. Построить линейные регрессионные модели зависимости TLC от роста отдельно для мужчин и женщин

4. Визуализировать полученные результаты

# Материалы и методы
## Данные (датасет "tlc")

Анализ выполнен на основе данных, предоставленных в файле tlc.csv. Выборка включает 32 наблюдения и содержит следующие переменные:
 
- age – возраст.

- sex – пол (1 - женский; 2 - мужской)

- height – рост (см)

- tlc– объем легких (л)

Выборка включает представителей различных возрастных групп, что позволяет оценить общие закономерности в популяции.

```{r}
# Назначаем рабочую папку
setwd("D:/Text/MatMet_MIP_2026")

# Загружаем данные csv файла
data <- read.csv("D:/Text/MatMet_MIP_2026/Data/tlc.csv")

# Встроенный датасет
raw_data <- "age;sex;height;tlc
35;1;149;3.4
11;1;138;3.41
12;2;148;3.8
16;1;156;3.9
32;1;152;4
16;1;157;4.1
14;1;165;4.46
16;2;152;4.55
35;1;177;4.83
33;1;158;5.1
40;1;166;5.44
28;1;165;5.5
23;1;160;5.73
52;2;178;5.77
46;1;169;5.8
29;2;173;6
30;1;172;6.3
21;1;163;6.55
21;1;164;6.6
20;2;189;6.62
34;2;182;6.89
43;2;184;6.9
35;2;174;7
39;2;177;7.2
43;2;183;7.3
37;2;175;7.65
32;2;173;7.8
24;2;173;7.9
20;1;162;8.05
25;2;180;8.1
22;2;173;8.7
25;2;171;9.45"

df <- read.csv(text = raw_data, sep = ";")

# Кодировка пола в фактор
df$sex <- factor(df$sex, levels = c(1, 2), labels = c("Female", "Male"))

# Создание подвыборок
df_f <- df[df$sex == "Female", ]
df_m <- df[df$sex == "Male", ]

# Информация о выборке
cat("Общее число наблюдений:", nrow(df), "\n")
cat("  Женщины:", nrow(df_f), "\n")
cat("  Мужчины:", nrow(df_m), "\n")
```
# Статистические методы

Для достижения поставленных целей применялся следующий комплекс методов:

1. Описательная статистика — расчёт средних, стандартных отклонений, минимумов и максимумов с использованием пакета dplyr [@wickham2023].

2. T-тест Стьюдента для независимых групп — применялся для проверки гипотезы о равенстве средних значений TLC в группах мужчин и женщин. Нулевая гипотеза утверждает отсутствие различий между группами, альтернативная — наличие значимых различий. Критический уровень значимости принят равным α = 0.05. Формула t-статистики:
$$t = \frac{\bar{X}_1 - \bar{X}_2}{\sqrt{\frac{s_1^2}{n_1} + \frac{s_2^2}{n_2}}}$$
где $\bar{X}_1$ и $\bar{X}_2$ — средние значения в группах, $s_1^2$ и $s_2^2$ — дисперсии, 
$n_1$ и $n_2$ — объёмы выборок.

3. Линейный регрессионный анализ — построение моделей вида [@draper1998]. 
$$TLC = \beta_0 + \beta_1 \cdot height + \varepsilon$$
где $TLC$ — объём лёгких, $height$ — рост, $\beta_0$ — свободный член, 
$\beta_1$ — коэффициент регрессии, $\varepsilon$ — ошибка модели.

[@wickham2016].
Качество моделей оценивалось через коэффициент детерминации 
R2 и статистическую значимость коэффициентов [@draper1998].
$$R^2 = 1 - \frac{\sum_{i=1}^{n} (y_i - \hat{y}_i)^2}{\sum_{i=1}^{n} (y_i - \bar{y})^2}$$
4. Визуализация — графические методы представления данных с использованием пакета ggplot2 [@wickham2016].

# Результаты
# 1) Описательная статистика

```{r}
# Базовые статистики по группам
stats <- df %>%
  group_by(sex) %>%
  summarise(
    n = n(),
    mean_age = round(mean(age), 1),
    mean_height = round(mean(height), 1),
    mean_tlc = round(mean(tlc), 2),
    sd_tlc = round(sd(tlc), 2),
    min_tlc = round(min(tlc), 2),
    max_tlc = round(max(tlc), 2)
  )

kable(stats, 
      caption = "Таблица 1. Описательные статистики по группам",
      col.names = c("Пол", "N", "Средний возраст", "Средний рост (см)", 
                    "Средний TLC (л)", "SD (л)", "Минимум (л)", "Максимум (л)"))
```

## Проверка различий между группами
```{r}
# Расчёт статистик для t-теста
mean_f <- mean(df_f$tlc)
sd_f <- sd(df_f$tlc)
mean_m <- mean(df_m$tlc)
sd_m <- sd(df_m$tlc)

# Выполнение t-теста
t_result <- t.test(tlc ~ sex, data = df)
```

## Графическое представление сравнения групп
```{r}
ggplot(df, aes(x = sex, y = tlc, fill = sex)) +
  geom_boxplot(alpha = 0.7, outlier.shape = 19, outlier.size = 2.5) +
  geom_jitter(width = 0.12, alpha = 0.3, size = 1.5) +
  stat_summary(fun = mean, geom = "point", shape = 23, size = 4, 
               fill = "white", color = "black") +
  labs(x = "Пол", y = "Общая ёмкость лёгких (л)",
       title = "Сравнение распределений TLC у мужчин и женщин",
       subtitle = paste("p =", format(t_result$p.value, scientific = TRUE, digits = 3))) +
  theme_classic() +
  theme(legend.position = "none",
        plot.title = element_text(hjust = 0.5, face = "bold"),
        plot.subtitle = element_text(hjust = 0.5)) +
  scale_fill_manual(values = c("Female" = "lightpink", "Male" = "lightgreen"))
```


# Регрессионные модели
```{r}
# Построение моделей
mod_f <- lm(tlc ~ height, data = df_f)
mod_m <- lm(tlc ~ height, data = df_m)

# Извлечение коэффициентов
b0_f <- coef(mod_f)[1]
b1_f <- coef(mod_f)[2]
b0_m <- coef(mod_m)[1]
b1_m <- coef(mod_m)[2]

r2_f <- summary(mod_f)$r.squared
r2_m <- summary(mod_m)$r.squared

p_f <- summary(mod_f)$coefficients[2, 4]
p_m <- summary(mod_m)$coefficients[2, 4]

# Сохраняем коэффициенты в отдельные переменные для использования в обсуждении
coef_f <- coef(mod_f)
coef_m <- coef(mod_m)

cat("━━━━━━━━━━━━━━━━━━━━━━━━━━━━━━━━━━━━━━━━━━━━━━━━━━━━━━━━━━━━\n")
cat("РЕГРЕССИОННЫЕ МОДЕЛИ\n")
cat("━━━━━━━━━━━━━━━━━━━━━━━━━━━━━━━━━━━━━━━━━━━━━━━━━━━━━━━━━━━━\n\n")

cat("МОДЕЛЬ ДЛЯ ЖЕНЩИН\n")
cat(sprintf("TLC = %.3f + %.3f × рост\n", b0_f, b1_f))
cat(sprintf("R² = %.3f, p(β₁) = %.4f\n\n", r2_f, p_f))

cat("МОДЕЛЬ ДЛЯ МУЖЧИН\n")
cat(sprintf("TLC = %.3f + %.3f × рост\n", b0_m, b1_m))
cat(sprintf("R² = %.3f, p(β₁) = %.4f\n", r2_m, p_m))

# Таблица коэффициентов
reg_table <- data.frame(
  Группа = c("Женщины", "Женщины", "Мужчины", "Мужчины"),
  Параметр = c("Intercept (β₀)", "Slope (β₁)", "Intercept (β₀)", "Slope (β₁)"),
  Оценка = round(c(b0_f, b1_f, b0_m, b1_m), 3),
  `Ст. ошибка` = round(c(summary(mod_f)$coefficients[1,2],
                         summary(mod_f)$coefficients[2,2],
                         summary(mod_m)$coefficients[1,2],
                         summary(mod_m)$coefficients[2,2]), 3),
  `p-value` = round(c(summary(mod_f)$coefficients[1,4],
                      summary(mod_f)$coefficients[2,4],
                      summary(mod_m)$coefficients[1,4],
                      summary(mod_m)$coefficients[2,4]), 4),
  `R² группы` = c(round(r2_f, 3), "", round(r2_m, 3), "")
)

kable(reg_table, 
      caption = "Таблица 2. Коэффициенты регрессионных моделей",
      align = c("l", "l", "r", "r", "r", "r"))
```
## График регрессионных моделей
```{r}
ggplot(df, aes(x = height, y = tlc, color = sex, fill = sex)) +
  geom_point(size = 3.5, alpha = 0.7, shape = 21, stroke = 0.8) +
  geom_smooth(method = "lm", se = TRUE, alpha = 0.2, size = 1.2) +
  labs(x = "Рост (см)", 
       y = "Общая ёмкость лёгких (л)",
       title = "Зависимость TLC от роста у мужчин и женщин",
       subtitle = paste0("Женщины: R² = ", round(r2_f, 3), 
                         " | Мужчины: R² = ", round(r2_m, 3)),
       color = "Пол", fill = "Пол") +
  theme_bw() +
  scale_color_manual(values = c("Female" = "darkred", "Male" = "darkgreen")) +
  scale_fill_manual(values = c("Female" = "darkred", "Male" = "darkgreen")) +
  theme(legend.position = "bottom",
        plot.title = element_text(hjust = 0.5, face = "bold", size = 14),
        plot.subtitle = element_text(hjust = 0.5, size = 10),
        panel.grid.minor = element_blank())
```

# Обсуждение
```{r discussion, echo=FALSE}
cat("Обсуждение результатов\n\n")

# Основные результаты
cat("Различия между группами\n")
cat("T-тест выявил статистически значимые различия в TLC между ")
cat("полами (p < 0.001). Средний TLC у мужчин (", 
    round(mean_m, 2), " л) на ", round(mean_m - mean_f, 2), 
    " л выше, чем у женщин (", round(mean_f, 2), " л). ")
cat("Это соответствует данным литературы [@miller2005].\n\n")

cat("Регрессионные модели\n")
cat("Построенные модели показали значимую связь между ростом и TLC ")
cat("в обеих группах. Коэффициент регрессии для мужчин (β₁ = ", 
    round(coef_m[2], 3), ") выше, чем для женщин (β₁ = ", 
    round(coef_f[2], 3), "). ")
cat("R² для мужчин составляет ", round(summary(mod_m)$r.squared, 3), 
    ", для женщин — ", round(summary(mod_f)$r.squared, 3), ".\n\n")

cat("Ограничения\n")
cat("Ключевые ограничения: малый размер выборки (n = 32), ")
cat("отсутствие учёта возраста, ИМТ и других факторов, ")
cat("влияющих на TLC [@quanjer2012].\n")
```

# Список литературы