---
title: "Проект №1. Влияние курения на объем легких"
author: "Екатерина Акжигитова"
date: "`r Sys.Date()`"
output: word_document
bibliography: references.bib
---

```{r setup, include=FALSE}
knitr::opts_chunk$set(echo = FALSE, warning = FALSE, message = FALSE)

library(readxl)
library(dplyr)
library(ggplot2)
library(knitr)
library(broom)
```

# ВВЕДЕНИЕ

Объем форсированного выдоха за 1 секунду (FEV, forced expiratory volume) является важным показателем функции легких. На него могут влиять возраст, рост, пол и курение. В данном проекте используются данные о детях и подростках из исследования @tager1979, также описанного в учебнике по биостатистике @rosner1990.

Цель работы — проверить, различается ли объем легких у курящих и некурящих людей, а также описать зависимость FEV от возраста у курящих и некурящих людей с помощью линейной регрессионной модели.

# ДАННЫЕ

Данные были загружены из файла `fev.xlsx`, лист `tidy_data`. В наборе данных использовались следующие переменные: возраст (`Age`), объем легких при выдохе (`FEV`), рост (`Height`), пол (`Sex`) и статус курения (`Smoker`).

```{r load-data}
fev <- read_excel("fev.xlsx", sheet = "tidy_data")

fev <- fev %>%
  mutate(
    Age = as.numeric(Age),
    FEV = as.numeric(FEV),
    Height = as.numeric(Height),
    Smoker = factor(Smoker),
    Sex = factor(Sex)
  )
```

```{r data-info, results='asis'}
cat("Размер данных: ", nrow(fev), " наблюдения и ", ncol(fev), " переменных.\n\n", sep = "")
cat("Курящих: ", sum(fev$Smoker == "Current"), "\n\n", sep = "")
cat("Некурящих: ", sum(fev$Smoker == "Non"), "\n", sep = "")
```

# СТАТИСТИЧЕСКИЙ АНАЛИЗ

Для сравнения FEV у курящих и некурящих людей использован t-тест для двух независимых выборок. Формула t-критерия:

```{r formula-ttest, results='asis'}
cat("$$t = \\frac{\\bar{x}_1 - \\bar{x}_2}{\\sqrt{\\frac{s_1^2}{n_1} + \\frac{s_2^2}{n_2}}}$$")
```

Для анализа зависимости FEV от возраста построена линейная регрессионная модель с взаимодействием возраста и статуса курения:

```{r formula-regression, results='asis'}
cat("$$FEV_i = \\beta_0 + \\beta_1 Age_i + \\beta_2 Smoker_i + \\beta_3(Age_i \\times Smoker_i) + \\varepsilon_i$$")
```

# РЕЗУЛЬТАТЫ

## 1. Курение и объем легких

```{r descriptive-table}
summary_table <- fev %>%
  group_by(Smoker) %>%
  summarise(
    N = n(),
    Mean_FEV = round(mean(FEV, na.rm = TRUE), 2),
    SD_FEV = round(sd(FEV, na.rm = TRUE), 2),
    Median_FEV = round(median(FEV, na.rm = TRUE), 2),
    .groups = "drop"
  )

kable(summary_table, caption = "Описательная статистика FEV у курящих и некурящих людей")
```

```{r boxplot, fig.cap="Распределение FEV у курящих и некурящих людей"}
ggplot(fev, aes(x = Smoker, y = FEV, fill = Smoker)) +
  geom_boxplot(alpha = 0.7) +
  labs(x = "Статус курения", y = "FEV, литры") +
  theme_minimal() +
  theme(legend.position = "none")
```

```{r t-test-table}
t_test_result <- t.test(FEV ~ Smoker, data = fev)
t_table <- data.frame(
  Показатель = c("t-статистика", "df", "p-value", "Среднее FEV у курящих", "Среднее FEV у некурящих"),
  Значение = c(
    round(unname(t_test_result$statistic), 3),
    round(unname(t_test_result$parameter), 1),
    signif(t_test_result$p.value, 3),
    round(mean(fev$FEV[fev$Smoker == "Current"]), 2),
    round(mean(fev$FEV[fev$Smoker == "Non"]), 2)
  )
)

kable(t_table, caption = "Результаты t-теста")
```

## 2. Возраст и FEV у курящих и некурящих

```{r regression-model}
model <- lm(FEV ~ Age * Smoker, data = fev)
model_table <- tidy(model) %>%
  mutate(
    estimate = round(estimate, 3),
    std.error = round(std.error, 3),
    statistic = round(statistic, 3),
    p.value = round(p.value, 4)
  )

kable(model_table, caption = "Коэффициенты линейной регрессионной модели")
```

```{r regression-plot, fig.cap="Зависимость FEV от возраста у курящих и некурящих людей"}
ggplot(fev, aes(x = Age, y = FEV, color = Smoker)) +
  geom_point(alpha = 0.7) +
  geom_smooth(method = "lm", se = TRUE) +
  labs(x = "Возраст", y = "FEV, литры", color = "Статус курения") +
  theme_minimal()
```

# ОБСУЖДЕНИЕ

В исходных данных средний FEV у курящих выше, чем у некурящих. Однако этот результат нельзя интерпретировать как положительное влияние курения: в выборке курящие участники в среднем старше, а объем легких заметно увеличивается с возрастом. Поэтому для интерпретации важно учитывать линейную регрессионную модель.

Регрессионная модель показывает, что FEV связан с возрастом. Наличие взаимодействия `Age:Smoker` означает, что наклон линии регрессии различается у курящих и некурящих. Данные являются наблюдательными, поэтому по ним нельзя строго доказать причинно-следственную связь. Кроме того, на FEV могут влиять рост и пол, которые в данной модели не учитывались.

# ВЫВОДЫ

1. По t-тесту FEV статистически значимо различается у курящих и некурящих людей.
2. В данной выборке курящие имеют более высокий средний FEV, но это связано с возрастной структурой выборки.
3. Линейная регрессионная модель показывает, что FEV увеличивается с возрастом, а характер зависимости от возраста различается между курящими и некурящими.

# СПИСОК ЛИТЕРАТУРЫ

::: {#refs}
:::
