---
title: "Домашнее задание по основам языка R"
author: "Вариант 1"
output:
  html_document:
    toc: yes
    toc_depth: 2
---

```{r setup, include=FALSE}
knitr::opts_chunk$set(echo = FALSE)
library("knitcitations")
cleanbib()

```

**Внмание!** Для выполнения домашней работы вы должны будете создать новый файл скрипта, который должен называться "*Your_Name*_HW1_Var1.R" (например "Khaitov_HW1.R"). 

Создав этот файл, вы будете писать туда код и если потребуется какие-то словесные ответы. В последнем случае они оформляются в виде комментариев. 

Заголовки заданий также вставляйте в скрипт в виде комментариев.



## **Задание 1.** Получение справки

Какой параметр функции `Anova()` из пакета `car` определяет объект, который функция получает на входе. 

Ответ пишите в файле скрипта в виде комментариев.


## **Задание 2.** R как калькулятор, математические операции


Напишите код, который позволит найти решение этого примера

$$
\log_4 \left(\frac{\frac{180}{\sqrt{2}}-\frac{cos(\pi)}{\sqrt[4]{11}} }{(10 + e)^5}\right) =
$$
Просто напишите код. 


## **Задание 3.** Переменные и оформление кода

1. Cкачайте к себе на компьютер датасет [catsM.xlsx](data/catsM.xlsx). Поместите его в папку "Data", которая уже создана в вашей рабочей папке. 

2. Скопируйте приведнный ниже код в окно скрипта RStudio.

3. Перепишите код так, чтобы он полностью выполнялся (надо расставить строки в правильном порядке).

Если все правильно, то после выделения всех строк кода и нажатия Ctrl+Enter должно все работать без сообщения об ошибках. 

Суть происходящего в этом коде совершенно не важна, важно, чтобы все работало.

```{r, echo=TRUE, eval=FALSE}
summary(Model)
plot(Model, page = 1)
cat <- read_excel("Data/catsM.xlsx") # Здесь надо указать путь к файлу на вашем компьютере 
Model <- lm(Hwt ~ Bwt, data = cat)
par(mfrow = c(2, 2))
library(readxl)
str cat
install.packages("readxl")

```


В скрипте дожен оказаться полностью работающий код.


## **Задание 4.** Векторы{.smaller} 

Выполните следующий код

```{r, echo = T, eval=FALSE}
n <- round(runif(1, min = 10, max = 50),0)
vector <- round(rnorm(n, 0, 1), 0)
```

Напишите код, который даст следующие характеристики полученного вектора.

1. Количество чисел в нем.   
2. Медиану в этом векторе.   
3. Срднеквадратичное отклонение для данного вектора.
4. Одновременно и максимальное и минимальное значение для данного вектора.



## **Задание 4.** Датафреймы{.smaller}

Скопируйте и выполните код, который создаст датафрейм под названием `df`

*Это абсолютно бессмысленный, учебный, набор данных!*

```{r echo = TRUE}
df <- data.frame(Var_1 = rep(letters[11:19], each =2), Var_2 = seq(10, 1000, length.out = 18), Var_3 = NA)
df
```


<p style="font-family: times, serif; font-size:11pt; font-style:italic; color:blue">
**Примечание**: Обратите вниание, что в данном случае мы не получили данные извне, а создали датафрейм прямо в коде скрипта, использовав функцию `data.frame()`. Это бывает необходимо для создания таблиц при написании документов. 
</p>




Напишите код, который изменит названия переменных следующим образом

```{r}
names(df) <- c("Var_1", "Var_2", "Var_3")
head(df)
```


Напишите код, который выберет из датафрейма `df` только те строки, в которых переменная `Var_One` принимает значения `k, s, r`.

Должен получиться вот такой результат

```{r}
df[df$Var_1 %in% c("k", "s", "r"), ]
```


Напишите код, который выберет из датафрейма `df` только переменные `Var_1` и `Var_3`

Должен получиться вот такой результат (возможно несколько решений)

```{r}
df[ , c("Var_1", "Var_3")]
```



## **Задание 5.** Сохранение данных из датафрейма в файл {.smaller}

Напишите код, который сохранит датафрейм `df` на ваш компьютер в формате .csv. 



