---
title: "Домашнее задание по работе с пакетом ggplot2"
author: "Вариант 1"
output:
  html_document:
    toc: yes
    toc_depth: 2
---

```{r setup, include=FALSE}
knitr::opts_chunk$set(echo = FALSE, message = FALSE, warning = FALSE)
library("knitcitations")
cleanbib()

```

**Внмание!** Для выполнения домашней работы вы должны будете создать новый файл скрипта, который должен называться "*Your_Name*_HW2_Var1.R" (например "Khaitov_HW2_Var1.R"). 

Создав этот файл, вы будете писать туда код

## Задание 1.

Используя данные из файла [hydrology_2022.xls](hydrology_2022.xls) постройте точечный нрафик, отражающий связь солености (S) и температуры воды (Water_T) в **июле**. Подписи осей выполните на русском языке.



## Задание 2.
Используя данные из того же файла, постройте  вот такой график

```{r}
library(readxl)
library(ggplot2)
library(dplyr)

hydr <- read_excel("hydrology_2022.xls", na = "NA") 
  
hydr <- 
  hydr %>% 
  filter(!is.na(Air_T))

hydr$Month <- factor(hydr$Month, levels = c("June", "July", "August"))  

  ggplot(hydr, aes(x = Air_T)) +
  geom_density() +
    labs(x = "Температура воздуха") +
    facet_wrap(~Month, ncol = 1) +
    theme_bw()
  
```

