---
title: "Влияние роста и пола на объём лёгких (TLC)"
author: "Chernesheva_Project"
date: "2026-06-12"
output: word_document
bibliography: references.bib
---

```{r setup, include=FALSE}
knitr::opts_chunk$set(echo = FALSE, warning = FALSE, message = FALSE)
library(ggplot2)
library(knitr)
```


# ВВЕДЕНИЕ

Объём лёгких (Total Lung Capacity, TLC) — важный показатель функции дыхательной системы. Известно, что на TLC влияют рост и пол человека. Цель данной работы — проверить, различается ли объём лёгких у мужчин и женщин, а также построить регрессионные модели зависимости TLC от роста отдельно для каждой группы.

Данные взяты из исследования функции лёгких у здоровых людей [@miller2005].


# ДАННЫЕ

Использован датасет из 32 наблюдений. Анализируемые переменные:

- **age** — возраст (лет)
- **sex** — пол (1 = женский, 2 = мужской)
- **height** — рост (см)
- **tlc** — объём лёгких (л)

```{r data}
# Данные прямо в коде
data_text <- "age;sex;height;tlc
35;1;149;3.4
11;1;138;3.41
12;2;148;3.8
16;1;156;3.9
32;1;152;4
16;1;157;4.1
14;1;165;4.46
16;2;152;4.55
35;1;177;4.83
33;1;158;5.1
40;1;166;5.44
28;1;165;5.5
23;1;160;5.73
52;2;178;5.77
46;1;169;5.8
29;2;173;6
30;1;172;6.3
21;1;163;6.55
21;1;164;6.6
20;2;189;6.62
34;2;182;6.89
43;2;184;6.9
35;2;174;7
39;2;177;7.2
43;2;183;7.3
37;2;175;7.65
32;2;173;7.8
24;2;173;7.9
20;1;162;8.05
25;2;180;8.1
22;2;173;8.7
25;2;171;9.45"

df <- read.csv(text = data_text, sep = ";")

# Перекодируем пол
df$sex <- factor(df$sex, levels = c(1, 2), labels = c("Женщины", "Мужчины"))

# Делим на группы
df_f <- subset(df, sex == "Женщины")
df_m <- subset(df, sex == "Мужчины")

cat("Всего наблюдений:", nrow(df), "\n")
cat("Женщины:", nrow(df_f), "Мужчины:", nrow(df_m), "\n")
```


# СТАТИСТИЧЕСКИЙ АНАЛИЗ

Для сравнения средних значений TLC между полами использован t-тест Стьюдента для независимых выборок. Формула t-критерия:

$$t = \frac{\bar{X}_1 - \bar{X}_2}{\sqrt{\frac{s_1^2}{n_1} + \frac{s_2^2}{n_2}}}$$

где $\bar{X}_1$ и $\bar{X}_2$ — средние значения в группах, $s_1^2$ и $s_2^2$ — дисперсии, $n_1$ и $n_2$ — объёмы выборок.

Для каждой группы построена линейная регрессионная модель. Модель:

$$TLC = \beta_0 + \beta_1 \cdot height + \varepsilon$$

Качество моделей оценено с помощью коэффициента детерминации $R^2$.


# РЕЗУЛЬТАТЫ

## 1. Сравнение объёма лёгких у мужчин и женщин

```{r ttest}
# Считаем средние и SD
mean_f <- mean(df_f$tlc)
sd_f   <- sd(df_f$tlc)
mean_m <- mean(df_m$tlc)
sd_m   <- sd(df_m$tlc)

# t-тест
tt <- t.test(tlc ~ sex, data = df)

cat("Средний TLC у женщин:", round(mean_f, 2), "л (SD =", round(sd_f, 2), ")\n")
cat("Средний TLC у мужчин:", round(mean_m, 2), "л (SD =", round(sd_m, 2), ")\n")
cat("t-статистика:", round(tt$statistic, 3), "\n")
cat("p-value:", format(tt$p.value, digits = 3, scientific = TRUE), "\n")

if (tt$p.value < 0.05) {
  cat("Различия СТАТИСТИЧЕСКИ ЗНАЧИМЫ.\n")
} else {
  cat("Различия НЕ значимы.\n")
}

# Таблица результатов
t_table <- data.frame(
  Показатель = c("Среднее TLC (женщины)", "Среднее TLC (мужчины)", 
                 "t-статистика", "Степени свободы", "p-value"),
  Значение = c(paste0(round(mean_f, 2), " л"), paste0(round(mean_m, 2), " л"),
               round(tt$statistic, 3), round(tt$parameter, 1), 
               format(tt$p.value, digits = 3, scientific = TRUE))
)
kable(t_table, caption = "Результаты t-теста Стьюдента")
```

```{r fig_boxplot}
ggplot(df, aes(x = sex, y = tlc, color = sex)) +
  geom_jitter(width = 0.15, size = 3, alpha = 0.7) +
  stat_summary(fun = mean, geom = "crossbar", width = 0.3, color = "black", size = 0.5) +
  labs(title = "Объём лёгких у мужчин и женщин",
       x = "Пол", y = "Объём лёгких (л)") +
  theme_classic() +
  scale_color_manual(values = c("Женщины" = "steelblue", "Мужчины" = "forestgreen")) +
  theme(legend.position = "none",
        plot.title = element_text(hjust = 0.5, face = "bold"))
```

## 2. Регрессионные модели

```{r models}
# Модели отдельно для женщин и мужчин
mod_f <- lm(tlc ~ height, data = df_f)
mod_m <- lm(tlc ~ height, data = df_m)

# Коэффициенты
coef_f <- coef(mod_f)
coef_m <- coef(mod_m)

cat("=== Модель для ЖЕНЩИН ===\n")
cat(sprintf("TLC = %.3f + %.3f * height\n", coef_f[1], coef_f[2]))
cat(sprintf("R-squared = %.3f\n\n", summary(mod_f)$r.squared))

cat("=== Модель для МУЖЧИН ===\n")
cat(sprintf("TLC = %.3f + %.3f * height\n", coef_m[1], coef_m[2]))
cat(sprintf("R-squared = %.3f\n", summary(mod_m)$r.squared))

# Таблица коэффициентов
coef_table <- data.frame(
  Модель = c("Женщины", "Женщины", "Мужчины", "Мужчины"),
  Параметр = c("Intercept", "height", "Intercept", "height"),
  Оценка = c(round(coef_f[1], 3), round(coef_f[2], 3), 
             round(coef_m[1], 3), round(coef_m[2], 3)),
  R_squared = c(round(summary(mod_f)$r.squared, 3), "", 
                round(summary(mod_m)$r.squared, 3), "")
)
kable(coef_table, caption = "Коэффициенты регрессионных моделей")
```

## 3. График зависимости TLC от роста

```{r fig_regression}
ggplot(df, aes(x = height, y = tlc, color = sex, fill = sex)) +
  geom_point(size = 3, shape = 21, alpha = 0.8) +
  geom_smooth(method = "lm", se = TRUE, alpha = 0.15) +
  labs(x = "Рост (см)", 
       y = "Объём лёгких (л)", 
       color = "Пол",
       fill = "Пол",
       title = "Зависимость TLC от роста") +
  theme_bw() +
  scale_color_manual(values = c("Женщины" = "darkblue", "Мужчины" = "darkgreen")) +
  scale_fill_manual(values = c("Женщины" = "steelblue", "Мужчины" = "lightgreen")) +
  theme(legend.position = "bottom",
        plot.title = element_text(hjust = 0.5, face = "bold"))
```


# ОБСУЖДЕНИЕ

```{r discussion, echo=FALSE}
cat("### Различия по полу\n")
if (tt$p.value < 0.05) {
  cat("Объём лёгких СТАТИСТИЧЕСКИ ЗНАЧИМО различается у мужчин и женщин. ")
  cat("Средний TLC у мужчин выше на", round(mean_m - mean_f, 2), "л.\n\n")
} else {
  cat("Значимых различий в объёме лёгких между полами не обнаружено ")
  cat("(p =", round(tt$p.value, 4), ").\n\n")
}

cat("### Регрессионные модели\n")
cat("У женщин при увеличении роста на 1 см объём лёгких в среднем увеличивается ")
cat("на", round(coef_f[2], 3), "л, у мужчин — на", round(coef_m[2], 3), "л.\n")
cat("Коэффициент детерминации R² составил", round(summary(mod_f)$r.squared, 3), 
    "для женщин и", round(summary(mod_m)$r.squared, 3), "для мужчин.\n\n")

cat("### Ограничения\n")
cat("Небольшой объём выборки (N = 32) не позволяет делать широкие обобщения. ")
cat("Для более надёжных выводов требуется большее количество наблюдений.\n")
```


# СПИСОК ЛИТЕРАТУРЫ