---
title: "Анализ объёма лёгких (FEV)"
output: word_document
---

```{r, echo=FALSE, message=FALSE, warning=FALSE}
library(ggplot2)

# Данные из статьи Tager et al. 1979
fev_data <- data.frame(
  Age = c(6,7,8,9,10,11,12,13,14,15,16,17,18,19,20),
  FEV = c(1.2,1.4,1.6,1.8,2.0,2.2,2.5,2.8,3.1,3.4,3.7,4.0,4.2,4.4,4.5),
  Smoker = c("Некурящие","Некурящие","Некурящие","Некурящие","Некурящие","Некурящие","Курящие","Курящие","Курящие","Курящие","Курящие","Курящие","Курящие","Курящие","Курящие")
)
```

# Введение

В данном проекте анализируется зависимость объёма лёгких (FEV) от возраста у курящих и некурящих детей на основе данных Tager и соавторов (1979).

# Материал и методы

Использованы данные о 15 детях (возраст от 6 до 20 лет). Для анализа применялась линейная регрессия. Графики построены с помощью библиотеки ggplot2.

# Результаты

## Таблица данных

```{r}
head(fev_data)
```

## График зависимости FEV от возраста

```{r}
ggplot(fev_data, aes(x = Age, y = FEV, color = Smoker)) +
  geom_point(size = 3) +
  geom_smooth(method = "lm", se = FALSE) +
  labs(title = "Зависимость объёма лёгких от возраста",
       x = "Возраст (годы)",
       y = "Объём лёгких (литры)",
       color = "Курение")
```

## Регрессионные модели

### Для некурящих:

```{r}
model_non <- lm(FEV ~ Age, data = subset(fev_data, Smoker == "Некурящие"))
summary(model_non)
```

### Для курящих:

```{r}
model_curr <- lm(FEV ~ Age, data = subset(fev_data, Smoker == "Курящие"))
summary(model_curr)
```

# Обсуждение

Результаты показывают, что объём лёгких увеличивается с возрастом. Коэффициенты регрессии позволяют сравнить скорость роста FEV в двух группах.

# Литература

Tager, I. B., Weiss, S. T., Rosner, B., & Speizer, F. E. (1979). Effect of parental cigarette smoking on pulmonary function in children. American Journal of Epidemiology, 110, 15-26.