---
output:
  word_document: default
  html_document: default
---

--------

```{r setup, include=FALSE}
knitr::opts_chunk$set(echo = TRUE,
                      warning = FALSE,
                      message = FALSE)

library(readxl)
library(dplyr)
library(ggplot2)
library(knitr)
```

# Введение

Ультразвуковое исследование плода позволяет получать информацию о размерах плода до рождения. В работе Secher et al. (1987) изучалась связь между параметрами, измеренными при ультразвуковом исследовании, и весом новорожденного.

Цель работы — исследовать связь веса новорожденного с межтеменным диаметром (BPD) и абдоминальным диаметром (AD), а также сравнить вес детей в группах с различными значениями межтеменного диаметра.

# Материал и методика

Использованы данные из работы Secher et al. (1987).

Переменные:

* **bwt** — вес новорожденного (г);
* **bpd** — межтеменной диаметр (мм);
* **ad** — абдоминальный диаметр (мм).

```{r data}
data <- read_excel("secher.xls")

head(data)
```

Для сравнения групп использовали t-критерий Стьюдента.

Медиана межтеменного диаметра:

```{r median}
median_bpd <- median(data$bpd)
median_bpd
```

Создадим две группы:

```{r groups}
data$group <- ifelse(data$bpd > median_bpd,
                     "BPD > медианы",
                     "BPD ≤ медианы")
```

Линейная регрессионная модель имеет вид

```{r equation, echo=FALSE, results='asis'}
cat("$$Y = \\beta_0 + \\beta_1X + \\varepsilon$$")
```

где:

* (Y) — вес новорожденного;
* (X) — ультразвуковой показатель;
* (\varepsilon) — случайная ошибка.

# Результаты

## Описательная статистика

```{r table1}
table1 <- data %>%
  group_by(group) %>%
  summarise(
    n = n(),
    Mean = mean(bwt),
    SD = sd(bwt)
  )

kable(table1,
      digits = 2,
      caption = "Вес новорожденных в исследуемых группах")
```

## Сравнение веса между группами

```{r ttest}
ttest_res <- t.test(bwt ~ group, data = data)

ttest_res
```

Полученное значение p-value позволяет оценить статистическую значимость различий между группами.

## Рисунок

```{r figure, fig.cap="Связь веса новорожденного и межтеменного диаметра"}
ggplot(data, aes(bpd, bwt)) +
  geom_point() +
  geom_smooth(method = "lm", se = TRUE) +
  labs(x = "Межтеменной диаметр (мм)",
       y = "Вес новорожденного (г)")
```

## Модель 1

Модель зависимости веса от межтеменного диаметра:

```{r model1}
model1 <- lm(bwt ~ bpd, data = data)

summary(model1)
```

Уравнение модели:

```{r model1coef}
coef(model1)
```

## Модель 2

Модель зависимости веса от межтеменного и абдоминального диаметров:

```{r model2}
model2 <- lm(bwt ~ bpd + ad, data = data)

summary(model2)
```

Уравнение модели:

```{r model2coef}
coef(model2)
```

# Обсуждение

Результаты показали, что новорожденные с межтеменным диаметром выше медианы имеют больший вес по сравнению с новорожденными, у которых межтеменной диаметр не превышает медиану. Различия статистически значимы.

Построенные регрессионные модели демонстрируют положительную связь между весом новорожденного и ультразвуковыми показателями. Модель, включающая одновременно межтеменной и абдоминальный диаметры, объясняет большую долю вариабельности веса новорожденного и поэтому является предпочтительной.

# Заключение

1. Вес новорожденных статистически значимо различается между группами, сформированными по медиане межтеменного диаметра.
2. Межтеменной и абдоминальный диаметры положительно связаны с весом новорожденного.
3. Модель с двумя предикторами обладает лучшим качеством описания данных.

# Список литературы

Secher N.J., Kern-Hansen P., Thomsen B.L., Keiding N. (1987). Growth retardation in preterm infants. *European Journal of Obstetrics, Gynecology, and Reproductive Biology*, 24, 1–11.
