---
title: "Анализ веса новорожденных"
author: "Romanova_P.R."
date: "2026-07-09"
output: word_document
bibliography: references.bib
---

```{r setup, include=FALSE}
knitr::opts_chunk$set(echo = FALSE, warning = FALSE, message = FALSE)
library(readxl)
library(knitr)
library(dplyr)
```


# Введение

В современной перинатологии точная оценка массы тела плода имеет критическое значение для планирования тактики родоразрешения. Ультразвуковое исследование (УЗИ) позволяет оценить биометрические показатели плода, такие как межтеменной диаметр (bpd) и абдоминальный диаметр (ad), на основе которых прогнозируется вес новорожденного (bwt) [@secher1987]. Целью данной работы является анализ связи между антропометрическими параметрами плода и фактической массой тела после рождения.


# Материал и методика

В работе использованы данные, опубликованные Secher et al. (1987). Измерения проводились с помощью ультразвукового сканирования до родов и непосредственного взвешивания младенцев после рождения.Для анализа использовались следующие переменные:bwt – вес новорожденного (г);bpd – межтеменной диаметр (мм);ad – абдоминальный диаметр (мм).Для описания связи между признаками применяется линейная регрессия. Общий вид парной регрессионной модели описывается формулой:$$bwt = \beta_0 + \beta_1 \cdot bpd + \varepsilon$$


# Результаты

На первом этапе загрузим данные из файла Excel и рассчитаем медиану межтеменного диаметра (bpd). Разделим выборку на две группы в зависимости от того, превышает ли bpd медианное значение

```{r compare-bpd}
df <- read_excel("secher.xls")

med_bpd <- median(df$bpd, na.rm = TRUE)
df <- df %>%
  mutate(bpd_group = if_else(bpd > med_bpd, "Больше медианы", "Меньше или равно медиане"))

summary_table <- df %>%
  group_by(bpd_group) %>%
  summarise(
    Количество = n(),
    Средний_вес = mean(bwt, na.rm = TRUE),
    Медиана_веса = median(bwt, na.rm = TRUE),
    СКО = sd(bwt, na.rm = TRUE)
  )

kable(summary_table, caption = "Сравнение веса новорожденных по группам БПД")
```




Далее построим две регрессионные модели для прогнозирования веса новорожденного:

Модель 1: зависимость веса только от межтеменного диаметра (bpd).

Модель 2: многофакторная модель зависимости веса от bpd и абдоминального диаметра (ad).


```{r regression-models}
model1 <- lm(bwt ~ bpd, data = df)
model2 <- lm(bwt ~ bpd + ad, data = df)

tidy_m1 <- as.data.frame(summary(model1)$coefficients)
colnames(tidy_m1) <- c("Коэффициент", "Ошибка", "t-значение", "p-значение")
kable(tidy_m1, caption = "Параметры парной регрессионной модели (Модель 1)")

tidy_m2 <- as.data.frame(summary(model2)$coefficients)
colnames(tidy_m2) <- c("Коэффициент", "Ошибка", "t-значение", "p-значение")
kable(tidy_m2, caption = "Параметры многофакторной регрессионной модели (Модель 2)")
```


Ниже представлен график зависимости веса новорожденного от межтеменного диаметра с линией регрессии.

```{r plot-bpd-bwt}
plot(df$bpd, df$bwt, 
     xlab = "Межтеменной диаметр (bpd, мм)", 
     ylab = "Вес новорожденного (bwt, г)", 
     main = "Связь bwt и bpd",
     pch = 19, col = "steelblue")
abline(model1, col = "darkred", lwd = 2)
```


# Обсуждение

Полученные результаты показывают прямую положительную связь между размерами головки плода (межтеменным диаметром) и массой новорожденного. Добавление в модель абдоминального диаметра (ad) позволяет повысить точность аппроксимации. Выводы согласуются с классическими исследованиями в области акушерства [@secher1987].


# Список литературы
