---
title: "Влияние пола, возраста и курения на объём форсированного выдоха (ОФВ) у детей и подростков"
author: "Марина"
date: "`r format(Sys.Date(), '%d.%m.%Y')`"
output:
  word_document:
    fig_caption: yes
bibliography: references.bib
link-citations: yes
lang: ru
---

```{r setup, include=FALSE}
knitr::opts_chunk$set(echo = FALSE, message = FALSE, warning = FALSE,
                      fig.width = 7, fig.height = 4.3, dpi = 150)

library(readxl)
library(dplyr)
library(ggplot2)
library(car)
library(knitr)
```

# Введение

Объём форсированного выдоха (ОФВ; англ. *forced expiratory volume*, FEV) —
один из ключевых показателей функции внешнего дыхания. Его величина зависит
от антропометрических характеристик (рост, возраст), пола, а также от
поведенческих факторов, в первую очередь от курения. Понимание того, как эти
факторы связаны с ОФВ, важно для интерпретации спирометрических данных, тем
более что у детей и подростков разные факторы могут действовать совместно и
маскировать друг друга.

В настоящей работе на классических данных @tager1979 проверяются две
гипотезы:

1. Различается ли ОФВ у мальчиков и девочек?
2. Различается ли ОФВ в зависимости от возрастной группы и от факта курения
   (двухфакторный дисперсионный анализ с проверкой взаимодействия факторов)?

# Материал и методика

## Данные

Использован набор данных `fev`, содержащий результаты спирометрического
обследования детей и подростков [@tager1979; @statsci]. Каждая строка — один
участник; переменные приведены в таблице 1.

```{r vars-table}
vars <- data.frame(
  Переменная = c("Age", "FEV", "Height", "Sex", "Smoker"),
  Описание = c("Возраст, лет",
               "Объём форсированного выдоха, л",
               "Рост, дюймы",
               "Пол (Male / Female)",
               "Курение (Non — некурящий, Current — курящий)")
)
kable(vars, caption = "Таблица 1. Переменные набора данных.")
```

## Предобработка

В двух наблюдениях есть пропуски — не указаны возраст и статус курения. Такие
строки при чтении распознаются как `NA` и исключаются из анализа.

```{r load-data}
d <- read_excel("fev.xls", sheet = "tidy_data", skip = 1, na = "NA")
d$Age    <- as.numeric(d$Age)
d$Sex    <- factor(d$Sex)
d$Smoker <- factor(d$Smoker, levels = c("Non", "Current"))

n_raw <- nrow(d)
d <- na.omit(d)          # удаляем строки с пропусками
n_clean <- nrow(d)
```

Исходно `r n_raw` наблюдений; после удаления пропусков осталось
**`r n_clean`** наблюдений.

## Возрастные группы

Возраст участников — от `r min(d$Age)` до `r max(d$Age)` лет: это дети и
подростки, старше 21 года нет никого (`r sum(d$Age > 21)` наблюдений). Поэтому
деление на взрослых (старше 21 года) и молодёжь неприменимо: «взрослая» группа
была бы пустой. Чтобы выполнить двухфакторный анализ по возрасту, выборку
разделили по **медиане возраста** на младшую и старшую группы.

```{r age-groups}
med_age <- median(d$Age)
d$AgeGroup <- factor(
  ifelse(d$Age > med_age, "Старшая", "Младшая"),
  levels = c("Младшая", "Старшая")
)
```

Медиана возраста — `r med_age` лет: младшая группа — участники ≤ `r med_age`
лет, старшая — старше `r med_age` лет.

## Статистические методы

**Вопрос 1.** Для сравнения ОФВ между полами применён двухвыборочный
*t*-критерий в модификации Уэлча (не требует равенства дисперсий, а они у
полов заметно различаются). Статистика критерия:

$$
t = \frac{\bar{X}_1 - \bar{X}_2}
         {\sqrt{\dfrac{s_1^2}{n_1} + \dfrac{s_2^2}{n_2}}},
$$

где $\bar{X}_i$, $s_i^2$, $n_i$ — среднее, дисперсия и объём $i$-й группы.

**Вопрос 2.** Совместное влияние возрастной группы и курения оценено
двухфакторным дисперсионным анализом. Модель с взаимодействием:

$$
Y_{ijk} = \mu + \alpha_i + \beta_j + (\alpha\beta)_{ij} + \varepsilon_{ijk},
$$

где $Y_{ijk}$ — ОФВ; $\mu$ — общее среднее; $\alpha_i$ — эффект возрастной
группы; $\beta_j$ — эффект курения; $(\alpha\beta)_{ij}$ — их взаимодействие;
$\varepsilon_{ijk}\sim N(0,\sigma^2)$ — остаток. Значимость эффектов
проверяется через $F$-отношение $F = MS_{\text{эффект}} / MS_{\text{остаток}}$.
Поскольку дизайн сильно несбалансирован, использованы суммы квадратов
**типа II** (функция `Anova` пакета `car` [@fox2019]).

Стандартные методы (двухвыборочный *t*-критерий и дисперсионный анализ)
подробно изложены, например, в [@rosner1990]. Все вычисления выполнены
в среде **R** [@rcoreteam2024] (версия `r paste(R.version$major, R.version$minor, sep = ".")`)
с пакетами `readxl`, `dplyr`, `ggplot2`, `car`, `knitr`.

# Результаты

## Вопрос 1. Различие ОФВ между полами

```{r sex-desc}
sex_desc <- d %>%
  group_by(Пол = Sex) %>%
  summarise(
    n           = n(),
    `Среднее, л` = round(mean(FEV), 3),
    `СО, л`      = round(sd(FEV), 3),
    `Ст. ошибка` = round(sd(FEV) / sqrt(n()), 3),
    .groups = "drop"
  )
kable(sex_desc, caption = "Таблица 2. Описательные статистики ОФВ по полу.")
```

```{r sex-plot, fig.cap="Рис. 1. Распределение ОФВ у девочек и мальчиков (ящики с усами и индивидуальные наблюдения). Ромб — среднее."}
ggplot(d, aes(Sex, FEV, fill = Sex)) +
  geom_boxplot(width = 0.5, alpha = 0.6, outlier.shape = NA) +
  geom_jitter(width = 0.12, alpha = 0.25, size = 0.8) +
  stat_summary(fun = mean, geom = "point", shape = 23,
               size = 3, fill = "white") +
  scale_x_discrete(labels = c("Female" = "Девочки", "Male" = "Мальчики")) +
  labs(x = "Пол", y = "ОФВ, л") +
  theme_minimal(base_size = 13) +
  theme(legend.position = "none")
```

```{r sex-ttest}
tt <- t.test(FEV ~ Sex, data = d)     # критерий Уэлча
```

Средний ОФВ у мальчиков (`r round(tt$estimate[2], 2)` л) выше, чем у девочек
(`r round(tt$estimate[1], 2)` л). Различие статистически значимо:
*t* = `r round(tt$statistic, 2)`, df = `r round(tt$parameter, 1)`,
*p* = `r format.pval(tt$p.value, digits = 2, eps = 1e-6)`.

## Вопрос 2. Возрастная группа и курение (двухфакторный ANOVA)

```{r cell-means}
cell <- d %>%
  group_by(`Возр. группа` = AgeGroup, Курение = Smoker) %>%
  summarise(n = n(),
            `Среднее ОФВ, л` = round(mean(FEV), 3),
            `СО, л` = round(sd(FEV), 3),
            .groups = "drop")
kable(cell, caption = "Таблица 3. Средний ОФВ по ячейкам плана «возрастная группа × курение».")
```

```{r interaction-plot, fig.cap="Рис. 2. График взаимодействия: средний ОФВ (± стандартная ошибка) в зависимости от возрастной группы и статуса курения."}
plot_df <- d %>%
  group_by(AgeGroup, Smoker) %>%
  summarise(m = mean(FEV), se = sd(FEV) / sqrt(n()), .groups = "drop")

ggplot(plot_df, aes(AgeGroup, m, colour = Smoker, group = Smoker)) +
  geom_line(linewidth = 1) +
  geom_point(size = 3) +
  geom_errorbar(aes(ymin = m - se, ymax = m + se), width = 0.1) +
  scale_colour_manual(values = c("Non" = "#2C7FB8", "Current" = "#D95F02"),
                      labels = c("Non" = "Некурящие", "Current" = "Курящие"),
                      name = "Курение") +
  labs(x = "Возрастная группа", y = "Средний ОФВ, л") +
  theme_minimal(base_size = 13)
```

```{r anova}
model <- lm(FEV ~ AgeGroup * Smoker, data = d)
aov_tab <- as.data.frame(Anova(model, type = 2))

ss_total <- sum(aov_tab$`Sum Sq`)          # добавляю долю дисперсии (eta^2)
out <- data.frame(
  Источник      = c("Возрастная группа", "Курение",
                    "Взаимодействие", "Остаток"),
  `Сумма кв.`   = round(aov_tab$`Sum Sq`, 2),
  df            = aov_tab$Df,
  `F`           = round(aov_tab$`F value`, 2),
  `p`           = format.pval(aov_tab$`Pr(>F)`, digits = 2, eps = 1e-6),
  `eta^2`       = round(aov_tab$`Sum Sq` / ss_total, 3),
  check.names   = FALSE
)
out$`F`[4] <- NA; out$`p`[4] <- NA        # для остатка F и p не определены
kable(out, caption = "Таблица 4. Двухфакторный дисперсионный анализ ОФВ (суммы квадратов типа II).")
```

Возрастная группа — доминирующий фактор: у старших детей ОФВ существенно выше
(*F* = `r round(aov_tab["AgeGroup","F value"], 1)`,
*p* = `r format.pval(aov_tab["AgeGroup","Pr(>F)"], digits = 2, eps = 1e-6)`).
Главный эффект курения **незначим**
(*F* = `r round(aov_tab["Smoker","F value"], 2)`,
*p* = `r round(aov_tab["Smoker","Pr(>F)"], 2)`), тогда как взаимодействие
«возраст × курение» значимо
(*F* = `r round(aov_tab["AgeGroup:Smoker","F value"], 2)`,
*p* = `r round(aov_tab["AgeGroup:Smoker","Pr(>F)"], 3)`): «эффект» курения
проявляется по-разному в младшей и старшей группах (рис. 2).

# Обсуждение

**Пол.** ОФВ у мальчиков в среднем выше, чем у девочек, и различие значимо.
Однако пол в этих данных смешан с ростом и возрастом: мальчики в среднем выше,
а рост — сильнейший предиктор ОФВ. Поэтому простой *t*-критерий фиксирует
факт различия, но не отделяет собственный вклад пола от вклада роста; для
причинного вывода потребовалась бы модель с поправкой на рост.

**Курение и возраст.** Наивное сравнение курящих и некурящих даёт
парадоксальный результат: у курящих ОФВ *выше*, чем у некурящих. Причина —
смешивающий фактор (конфаундинг): курят почти исключительно старшие дети
(самому младшему курящему `r min(d$Age[d$Smoker == "Current"])` лет), а у
старших детей ОФВ выше просто в силу роста и развития. Двухфакторный анализ
вскрывает эту структуру: подавляющую часть дисперсии объясняет возрастная
группа, а собственный главный эффект курения становится незначимым. Это
классический пример того, как неучтённый фактор способен создать иллюзию
«положительного» влияния курения на функцию лёгких.

**Ограничения.** Ячейка «младшие курящие» очень мала
(n = `r sum(d$AgeGroup == "Младшая" & d$Smoker == "Current")`), что делает
оценку взаимодействия неустойчивой. Порог возрастных групп выбран по медиане,
а не по содержательному критерию (в данных нет взрослых). Наконец, дизайн
наблюдательный, поэтому выводы носят описательный, а не причинный характер.

# Список литературы

::: {#refs}
:::
