---
title: "Анализ веса новорожденных у курящих и некурящих матерей"
author: "Sharipova_R.V."
date: "2026-05-20"
output: word_document
---

```{r setup, include=FALSE}
knitr::opts_chunk$set(echo = FALSE, warning = FALSE, message = FALSE)
library(ggplot2)
```


# ВВЕДЕНИЕ

Курение во время беременности считается одним из факторов риска для здоровья будущего ребёнка. В данном исследовании я анализирую, влияет ли курение матери на вес новорожденного, а также есть ли связь веса младенца с расой матери и её возрастом.

Данные взяты из датасета birthwt, который содержит информацию о 189
роженицах и их детях.


# ДАННЫЕ

Использован датасет birthwt из пакета MASS. Анализируемые переменные:

-bwt — вес новорожденного (г)

-smoke — курение (1 = да, 0 = нет)

-race — раса матери (1 = белые, 2 = чёрные, 3 = другие)

-age — возраст матери

Для анализа оставили только белых (race = 1) и афроамериканцев (race = 2).
Возраст разделили на две группы: молодые (≤21) и взрослые (>21).

```{r data}
#У меня была проблема, чанки не работали т.к. я везде сделала ```{r} без названия. Пришлось заново проходить по чанкам и дополнять. Это мне на заметку
library(MASS)
data(birthwt)

#Переменные
birthwt$smoke <- factor(birthwt$smoke, labels = c("Нет", "Да"))
birthwt$race  <- factor(birthwt$race, labels = c("Белые", "Чёрные", "Другие"))

#Оставляю только белых и чёрных
bw_sub <- subset(birthwt, race %in% c("Белые", "Чёрные"))
bw_sub$race <- droplevels(bw_sub$race)

#Тут група по возрасту
bw_sub$age_group <- ifelse(bw_sub$age <= 21, "Молодые (≤21)", "Взрослые (>21)")
bw_sub$age_group <- factor(bw_sub$age_group)

cat("Размер данных после фильтрации:", nrow(bw_sub), "наблюдений\n")
cat("Белые:", sum(bw_sub$race == "Белые"), "\n")
cat("Чёрные:", sum(bw_sub$race == "Чёрные"), "\n")
```


# СТАТИСТИЧЕСКИЙ АНАЛИЗ

- Для сравнения веса у курящих и некурящих использован t-тест Стьюдента.

- Для анализа связи веса с расой и возрастом проведён двухфакторный
дисперсионный анализ (ANOVA).

- Условия применимости ANOVA проверены тестом Шапиро-Уилка на остатках
и визуально по диагностическим графикам.


# РЕЗУЛЬТАТЫ

1. Курение и вес новорожденного

```{r ttest}
#Описательные статистики
agg <- aggregate(bwt ~ smoke, data = birthwt, 
                 function(x) c(Mean = mean(x), SD = sd(x), N = length(x)))
print(agg)

#T-тест и вывод из
tt <- t.test(bwt ~ smoke, data = birthwt)

if (tt$p.value < 0.05) {
  cat("Вес новорожденных СТАТИСТИЧЕСКИ ЗНАЧИМО различается между группами.\n")
} else {
  cat("Вес новорожденных ЗНАЧИМО НЕ различается между группами.\n")
}


ggplot(birthwt, aes(x = smoke, y = bwt, fill = smoke)) +
  geom_boxplot() +
  labs(title = "Вес новорожденных у курящих и некурящих матерей",
       x = "Курение", y = "Вес (г)") +
  theme_minimal() +
  scale_fill_manual(values = c("Нет" = "lightgreen", "Да" = "salmon")) +
  theme(legend.position = "none")
```

2. Раса и возраст — двухфакторный ANOVA

```{r anova}
#Таблица средних
agg2 <- aggregate(bwt ~ race + age_group, data = bw_sub, mean)
names(agg2)[3] <- "Mean_bwt"
print(agg2)

#Двухфакторный ANOVA
model <- aov(bwt ~ race * age_group, data = bw_sub)
summary(model)

#Извлекаю p-value (добавила создание anova_table)
anova_table <- summary(model)[[1]]
p_race <- anova_table[1, "Pr(>F)"]
p_age  <- anova_table[2, "Pr(>F)"]
p_int  <- anova_table[3, "Pr(>F)"]

#Проверка остатков
residuals <- residuals(model)
cat("Тест Шапиро-Уилка на остатках: p-value =", 
    round(shapiro.test(residuals)$p.value, 4), "\n")

#Диагностические графики
par(mfrow = c(2, 2))
plot(model)
par(mfrow = c(1, 1))

#График взаимодействия
interaction.plot(
  x.factor = bw_sub$age_group,
  trace.factor = bw_sub$race,
  response = bw_sub$bwt,
  col = c("blue", "red"),
  lwd = 2,
  xlab = "Возрастная группа",
  ylab = "Средний вес (г)",
  trace.label = "Раса",
  main = "Взаимодействие: Раса × Возраст"
)
```

Результаты ANOVA:  
- Влияние расы: p = `r round(p_race, 4)` — `r ifelse(p_race < 0.05, "значимо", "не значимо")`
- Влияние возраста: p = `r round(p_age, 4)` — `r ifelse(p_age < 0.05, "значимо", "не значимо")`
- Взаимодействие раса × возраст: p = `r round(p_int, 4)` — `r ifelse(p_int < 0.05, "значимо", "не значимо")`


# ВЫВОДЫ

```{r discussion, echo=FALSE}
cat("### Курение и вес\n")
if (tt$p.value < 0.05) {
  cat("Курение во время беременности ЗНАЧИМО снижает вес новорожденного. ")
  cat("Разница в среднем весе составляет ", 
      round(abs(diff(tt$estimate)), 1), " г.\n\n")
} else {
  cat("Значимых различий в весе новорожденных у курящих и некурящих матерей ")
  cat("не обнаружено (p = ", round(tt$p.value, 4), ").\n\n")
}

cat("### Влияние расы и возраста\n")
if (p_race < 0.05) {
  cat("Раса матери ЗНАЧИМО влияет на вес новорожденного.\n")
} else {
  cat("Раса матери ЗНАЧИМО НЕ влияет на вес новорожденного.\n")
}

if (p_age < 0.05) {
  cat("Возраст матери ЗНАЧИМО влияет на вес новорожденного.\n")
} else {
  cat("Возраст матери ЗНАЧИМО НЕ влияет на вес новорожденного.\n")
}

if (p_int < 0.05) {
  cat("Взаимодействие расы и возраста ЗНАЧИМО — влияние возраста зависит от расы.\n")
} else {
  cat("Взаимодействие расы и возраста НЕ ЗНАЧИМО.\n")
}
```


# СПИСОК ЛИТЕРАТУРЫ

1. Hosmer D.W., Lemeshow S. Applied Logistic Regression. Wiley, 2000.  

2. Venables W.N., Ripley B.D. Modern Applied Statistics with S. Springer, 2002. 

3. Данные `birthwt` из пакета `MASS` (R Core Team, 2024).
