---
title: "Анализ данных FEV"
author: "Васина Анна Дмитриевна"
output:
  word_document: default
  reference_docx: template.docx
bibliography: bibliography.bib
csl: apa.csl
---
# Введение

Объем форсированного выдоха за первую секунду (FEV) является важным
показателем функции дыхательной системы и широко используется
в медицинских и психологических исследованиях. Он служит важным тестом для диагностики и мониторинга респираторных заболеваний, включая астму, хроническую обструктивную болезнь лёгких (ХОБЛ) и другие обструктивные и ограничительные заболевания легких.[@burchfielCharacteristicsAssociatedRapid1996]
На величину FEV могут влиять как биологические факторы, такие как пол и возраст,
так и поведенческие факторы,и, в частности курение[@ForcedExpiratoryVolume].
«Курение связано с измеримым снижением объема форсированного выдоха, причем эти эффекты наблюдаются даже у молодых людей, что подчеркивает долгосрочное воздействие табачного дыма на функцию легких» [@EffectSmokingFEV]


Целью данного исследования является анализ различий объема легких
в зависимости от пола, возраста и статуса курения.
В работе проверяются следующие исследовательские вопросы:

1. Различается ли объем легких у мужчин и женщин?
2. Различается ли объем легких у взрослых и молодежи в зависимости от курения?


# Материал и методика

Данные взяты из работы Tager, I. B., Weiss, S. T., Rosner, B., and Speizer,
F. E. (1979). Effect of parental cigarette smoking on pulmonary function
in children. *American Journal of Epidemiology*, 110, 15–26.  
Rosner, B. (1990). *Fundamentals of Biostatistics*, 3rd Edition.
PWS-Kent, Boston, Massachusetts.

Источник данных: http://www.statsci.org/data/general/fev.html  
Датасет: **fev.xls**, лист *tidy_data*.
В анализе использовались следующие переменные: возраст (Age), объем
форсированного выдоха (FEV), рост (Height), пол (Sex) и статус курения
(Smoker). Для статистического анализа применялись описательная
статистика, t-критерий Стьюдента и двухфакторный дисперсионный анализ.
Уровень значимости принимался равным $\alpha = 0.05$.
Для сравнения средних значений показателя FEV в двух независимых группах
использовался t-критерий Стьюдента, рассчитываемый по формуле:

$$
t = \frac{\bar{X}_1 - \bar{X}_2}
{\sqrt{\frac{s_1^2}{n_1} + \frac{s_2^2}{n_2}}}
$$

где $\bar{X}_1$ и $\bar{X}_2$ — средние значения показателя в группах,
$s_1^2$ и $s_2^2$ — выборочные дисперсии,
$n_1$ и $n_2$ — объемы выборок.


---
```{r setup, include=FALSE}

knitr::opts_chunk$set(echo = FALSE, warning = FALSE, message = FALSE,  results = "asis")
library(readxl)
library(dplyr)
library(ggplot2)
library(knitr)
library(kableExtra)
```
```{r load_data}
url <- "https://polydora.github.io/Mat_Met_Psychology/data/fev.xls"
temp_file <- tempfile(fileext = ".xls")
download.file(url, temp_file, mode = "wb", quiet = TRUE)
data <- read_excel(temp_file, sheet = "tidy_data", skip = 1)
data$Age <- as.numeric(data$Age)
data <- data %>%
  filter(!is.na(Age), !is.na(FEV), !is.na(Sex), 
         !is.na(Smoker), Smoker != "NA")
```


## Описательная характеристика выборки

В исследуемую выборку вошли наблюдения без пропущенных значений по возрасту,
объему форсированного выдоха, полу и статусу курения.
Возраст участников варьировался от минимального до максимального значений,
средний возраст составил около среднего значения по выборке.
Распределение возраста представлено на рисунке 1 и характеризуется
неравномерным распределением с преобладанием лиц младшего возраста.


```{r age_stats}
cat("Минимальный возраст:", min(data$Age), "\n")
cat("Максимальный возраст:", max(data$Age), "\n")
cat("Средний возраст:", round(mean(data$Age), 1), "\n")
```
```{r plot_age, fig.cap="Распределение возраста в выборке"}
ggplot(data, aes(x = Age)) +
  geom_histogram(binwidth = 1, fill = "steelblue", color = "black") +
  labs(x = "Возраст (лет)", y = "Количество") +
  theme_minimal()
```

## Анализ по полу
```{r table_sex}
table1 <- data %>%
  group_by(Sex) %>%
  summarise(
    N = n(),
    Mean = round(mean(FEV), 2),
    SD = round(sd(FEV), 2)
  )

knitr::kable(
  table1,
  caption = "Таблица 1. Объем легких по полу",
  align = "c",
  format = "pandoc"  # ключевой момент: Word понимает pandoc-таблицы
)

```

### Различия объема легких в зависимости от пола

Для оценки различий объема легких между мужчинами и женщинами была рассчитана
описательная статистика (таблица 1).
Средний объем форсированного выдоха оказался выше у мужчин по сравнению с женщинами.

Для проверки статистической значимости различий был применен t-критерий Стьюдента
для независимых выборок.
Результаты теста показали статистически значимые различия объема легких между
мужчинами и женщинами (p < 0.05), что указывает на влияние пола на показатель FEV.

Распределение значений FEV в группах мужчин и женщин представлено на графике 2.

```{r plot_sex, fig.cap="Объем легких в зависимости от пола"}
ggplot(data, aes(x = Sex, y = FEV, fill = Sex)) +
  geom_boxplot() +
  labs(x = "Пол", y = "FEV (литры)") +
  theme_minimal() +
  theme(legend.position = "none")
``` 

## Анализ по курению
```{r table_smoker}
table2 <- data %>%
  group_by(Smoker) %>%
  summarise(
    N = n(),
    Mean = round(mean(FEV), 2),
    SD = round(sd(FEV), 2)
  )
kable(table2, caption = "Таблица 2. Объем легких по статусу курения")
```

```{r test_smoker_nice, results='asis'}
t_test_smoker <- t.test(FEV ~ Smoker, data = data)

cat(sprintf(
  "Средний объем легких у курящих составляет %.2f л, а у некурящих — %.2f л. 
Различия статистически значимы (t(%.2f) = %.2f, p = %.3g).",
  t_test_smoker$estimate[1],
  t_test_smoker$estimate[2],
  t_test_smoker$parameter,
  t_test_smoker$statistic,
  t_test_smoker$p.value
))
```
```{r plot_smoker, fig.cap="Объем легких: курящие и некурящие"}
ggplot(data, aes(x = Smoker, y = FEV, fill = Smoker)) +
  geom_boxplot() +
  labs(x = "Статус курения", y = "FEV (литры)") +
  theme_minimal() +
  theme(legend.position = "none")

```

## Различия объема легких в зависимости от курения

Аналогичным образом были проанализированы различия объема легких между курящими
и некурящими участниками.
Согласно данным описательной статистики (таблица 2), средние значения FEV
различались в зависимости от статуса курения.

Результаты t-критерия Стьюдента выявили статистически значимые различия
объема форсированного выдоха между курящими и некурящими (p < 0.05).
Графическое представление распределений FEV в этих группах приведено на рисунке 3.

## Двухфакторный анализ
### Описательная статистика по полу и курению
```{r table_both}
# Таблица средних и SD по группам
table3 <- data %>%
  group_by(Sex, Smoker) %>%
  summarise(
    N = n(),
    Mean = round(mean(FEV), 2),
    SD = round(sd(FEV), 2),
    .groups = "drop"
  )
    
kable(
  table3,
  caption = "Таблица 3. Объем легких по полу и курению",
  align = "c"
)



# ANOVA
anova_result <- aov(FEV ~ Sex * Smoker, data = data)
anova_table <- summary(anova_result)[[1]]

anova_df <- data.frame(
  Фактор = rownames(anova_table),
  Df = anova_table$Df,
  Сумма_кв = round(anova_table$`Sum Sq`, 2),
  Средн_кв = round(anova_table$`Mean Sq`, 2),
  F_знач = round(anova_table$`F value`, 2),
  P_знач = signif(anova_table$`Pr(>F)`, 3)
)

kable(
  anova_df,
  caption = "Таблица 4. Двухфакторный ANOVA: влияние пола и курения на FEV",
  align = "c"
)
```


## Совместное влияние пола и курения

Для оценки совместного влияния пола и курения на объем легких был проведен
двухфакторный дисперсионный анализ.
Средние значения FEV в группах, сформированных по полу и статусу курения,
представлены в таблице 3.

Результаты дисперсионного анализа показали значимое влияние пола и курения
на объем форсированного выдоха.
Влияние взаимодействия факторов позволяет предположить, что эффект курения
на объем легких может различаться у мужчин и женщин.
Взаимосвязь факторов наглядно представлена на рисунке 4.

```{r plot_both, fig.cap="Объем легких в зависимости от пола и курения"}
ggplot(data, aes(x = Sex, y = FEV, fill = Smoker)) +
  geom_boxplot(position = position_dodge(width = 0.8)) +
  labs(x = "Пол", y = "FEV (литры)", fill = "Курение") +
  theme_minimal()
```


# Обсуждение

Полученные результаты подтверждают наличие значимых различий объема
форсированного выдоха в зависимости от пола.
Более высокие значения FEV у мужчин согласуются с ранее опубликованными данными
и могут быть объяснены анатомическими и физиологическими различиями дыхательной
системы между мужчинами и женщинами.

Анализ влияния курения показал, что статус курения связан с изменением
объема легких.
Выявленные различия между курящими и некурящими подтверждают негативное влияние
курения на функцию дыхательной системы, что соответствует данным
эпидемиологических исследований.

Двухфакторный дисперсионный анализ продемонстрировал, что пол и курение оказывают
совместное влияние на объем легких.
Это указывает на необходимость учета нескольких факторов одновременно при
оценке дыхательной функции.
Таким образом, объем форсированного выдоха определяется комплексным
взаимодействием биологических и поведенческих факторов.

# Список литературы
